ACORDAO-COMPLETO-2405838

ACÓRDÃO 2118/2020 ATA 30/2020 - PLENÁRIO

VISTOS, relatados e discutidos estes autos em que se aprecia representação formulada pelo Subprocurador-Geral do Ministério Público junto ao TCU (MP/TCU) , Lucas Rocha Furtado, a respeito de supostas irregularidades ocorridas na Secretaria Especial da Receita Federal do Brasil (RFB) , relacionadas a possível desvio de finalidade e consequente dispêndio indevido de recursos públicos na investigação e fiscalização de agentes públicos, materializada na Nota 48/2018 - RFB/Copes, de 2/3/2018 (peça 2) ;
ACORDAM os Ministros do Tribunal de Contas da União, reunidos em Sessão do Plenário, diante das razões expostas pelo Relator, em:
9.1. conhecer da presente representação, por preencher os requisitos de admissibilidade previstos nos arts. 235 e 237, inciso VII, do Regimento Interno/TCU c/c o art. 81, inciso I, da Lei 8.443/1992, e no art. 103, § 1º, da Resolução - TCU 259/2014, para, no mérito, considerá-la parcialmente procedente;
9.2. determinar, com fundamento no art. 250, inciso II, do Regimento Interno/TCU, que a Secretaria Especial da Receita Federal do Brasil, em futuras ações relativas a equipes especiais de programação do tipo da EEP Fraude, em conformidade com a Lei 8.159/1991 c/c o art. 18, § 3º, do Decreto 4.073/2002, documente de maneira detalhada e sistematizada:
9.2.1. no sistema e-Processo (ou equivalente) : os critérios, os processos e os fluxos de trabalho usados para recuperar da base de dados da Receita Federal os contribuintes selecionados, inclusive as etapas que geram bases de dados intermediárias, a fim de que o processo seja reproduzível e possibilite a criação de trilhas de auditoria; e a metodologia de definição de parâmetros que permite selecionar, dentro do grupo de contribuintes escolhido, aqueles que serão fiscalizados;
9.2.2. no sistema ACProg (ou equivalente) , as justificativas para as conclusões "com interesse fiscal" ou "sem interesse fiscal" constantes do Relatório de Análise conclusiva (RAC) , de modo que se possa ter uma trilha de auditoria e demonstrar o atendimento ao princípio da impessoalidade;
9.3. recomendar, com fundamento no art. 250, inciso III, do RI/TCU, à Secretaria Especial da Receita Federal do Brasil que adote providências, informando-as ao Tribunal no prazo de 30 (trinta) dias, para aprimorar seus processos de trabalho no que diz respeito à supervisão dos atos praticados por autoridades tributárias, uma vez que os gestores do órgão podem ser responsabilizados por "culpa in vigilando" em caso de atos irregulares praticados sem adequada revisão hierárquica, a exemplo da situação identificada no PAD 14XXX.720005-XX19-79, a qual afronta o disposto no art. 4º, § 1º a § 3ª, da Portaria Copes 16/2015 e no art. 5º, inciso III, do Decreto 9.203/2017;
9.4. recomendar, com fundamento no art. 250, inciso III, do RI/TCU, à Controladoria-Geral da União que avalie a conveniência e a oportunidade de avocar os processos administrativos disciplinares 14044.720012/2019-71 e 14XXX.720005-XX19-79, no âmbito da Secretaria Especial da Receita Federal do Brasil, tendo em vista as fragilidades detectadas em não convocar servidores que deram causa ao erro que originou o vazamento das informações sigilosas, nos termos do Decreto 9.681/2019, art. 13, inciso X, c/c o Decreto 5.480/2005, art. 4º, incisos XII e XIII, informando Tribunal, no prazo de 30 (trinta) dias, as medidas adotadas;
9.5. encaminhar, nos termos do art. 66 da Resolução-TCU 259/2014, cópia do relatório de inspeção ao Gabinete do Ministro do Supremo Tribunal Federal, Exmo. Alexandre de Moraes, em complemento ao Ofício 0271/2019-TCU/SecexPrevidência, de 22/5/2019;
9.6. dar ciência deste acórdão ao representante, ao Ministério da Economia, ao Supremo Tribunal Federal e à Secretaria Especial da Receita Federal do Brasil;
9.7. retirar o sigilo dos autos e apor a chancela de sigilo às peças 18, 20, 21, 22, 35, 63 a 66, 72, 100, 102 e 108.

Representação sobre supostas irregularidades relacionadas a possível desvio de finalidade e dispêndio indevido de recursos públicos na investigação e fiscalização de agentes públicos.

Secretaria Especial da Receita Federal do Brasil.

3. Interessados/Responsáveis: não há.

13.1. Ministros presentes: José Mucio Monteiro (Presidente), Walton Alencar Rodrigues, Benjamin Zymler, Augusto Nardes, Aroldo Cedraz, Raimundo Carreiro, Ana Arraes, Bruno Dantas (Relator) e Vital do Rêgo.
13.2. Ministros-Substitutos presentes: Marcos Bemquerer Costa, André Luís de Carvalho e Weder de Oliveira.

Sindicato Nacional dos Auditores Fiscais da Receita Federal

Sindicado Nacional dos Auditores-Fiscais da Receita Federal do Brasil - SINDIFISCO NACIONAL

BRUNO DANTAS

Por registrar as principais ocorrências no andamento do processo até o momento, resumindo os fundamentos das peças acostadas aos autos, transcrevo, com os ajustes necessários, a instrução da secretaria responsável pela análise da demanda (peça 123) , que contou com a anuência do corpo diretivo da unidade (peças 124-125) :
"I. APRESENTAÇÃO
1. Cuidam os autos de representação formulada pelo Subprocurador-Geral do Ministério Público de Contas (MP/TCU) , Lucas Rocha Furtado, a respeito de possíveis irregularidades ocorridas na Secretaria Especial da Receita Federal do Brasil (RFB) , relacionadas a possível desvio de finalidade e consequente dispêndio de recursos públicos de Auditores-Fiscais envolvidos na investigação e fiscalização de agentes públicos, materializada na Nota 48/2018 - RFB/Copes, de 2/3/2018 (peça 2) .
2. O Ministro-Relator, Bruno Dantas, conheceu da presente Representação e determinou à SecexPrevidência a realização de Inspeção na Receita Federal, com vistas a apurar os fatos relatados; avaliar a legalidade, a legitimidade e a eficiência das equipes especiais formadas pela RFB para apuração de fraudes; o possível impacto financeiro do desvio da correspondente força de trabalho nas atividades de arrecadação tributária; e avaliar o sistema de governança e controle dessa atividade (peça 4) .
3. Tendo em vista que, para apuração da Representação, foi realizada inspeção como instrumento de fiscalização, conforme art. 240 do Regimento Interno do TCU, e que a fiscalização foi registrada no sistema Fiscalis, no presente Relatório será usada a estrutura de achados de auditoria prevista no referido sistema. No entanto, os achados farão referência e procurarão responder pela procedência, procedência parcial ou improcedência dos itens 16.1.1, 16.1.2 e 16.1.3 do despacho do Ministro-Relator, subdivididos em sete questões de auditoria, conforme matriz de planejamento.
II. INTRODUÇÃO
II.1. Deliberação que originou o trabalho
4. A Inspeção é decorrente do Despacho do Min. Bruno Dantas. O Relator determinou à SecexPrevidência que realizasse imediata inspeção com vistas a (peça 4, p. 4) :
'16.1.1. apurar os fatos relatados na presente representação, buscando acesso a todos os sistemas e procedimentos de controle, bem como aos registros das ocorrências aqui mencionadas nos sistemas informatizados, as quais podem indicar falhas graves nos controles internos do órgão;
16.1.2. avaliar a legalidade, a legitimidade e a eficiência da realização desse tipo de atividade investigativa desatrelada do papel institucional da SRF; o possível impacto financeiro do desvio da correspondente força de trabalho nas atividades de arrecadação tributária; bem como a eficácia dos controles internos desenhados para prevenir esse tipo de desvio;
16.1.3. avaliar o sistema de governança e controle relacionados a esse tipo de atividade, de modo que o Tribunal, no exercício de sua competência constitucional, possa assegurar à sociedade a credibilidade e a auditabilidade dos processos de trabalho da Secretaria da Receita Federal;'
II.2. Visão geral do objeto
5. O objeto fiscalizado foi inicialmente relacionado, na presente Representação, à Equipe Especial de Programação de Combate a Fraudes Tributárias (EEP Fraude) , formalmente constituída pela Portaria Copes 7, de 10/3/2017 (peça 60) , com suas alterações posteriores, bem como aos resultados da EEP Fraude, constante na Nota 48/2018 - RFB/Copes, de 2/3/2018 (peça 21, p. 6-13) .
6. A análise do desvio de finalidade na constituição da EEP Fraude; e a avaliação da governança desse tipo de atividade. Assim, o objeto auditado está relacionado em grande parte às atividades de programação da ação fiscal e de fiscalização tributária, com foco em equipes especiais.
7. Levando-se em conta que a Secretaria Especial da Receita Federal do Brasil está passando por uma ampla reestruturação, deverá ser considerado que as referências às atividades existentes no curso desta Inspeção poderão ter sido modificadas no momento da deliberação desta Corte de Contas.
Seleção de sujeitos passivos e programação de procedimentos de fiscalização
8. Buscando atendimento ao princípio da impessoalidade, a programação da ação fiscal, que é a atividade de seleção de sujeitos passivos (contribuintes ou responsáveis) para fiscalização, é realizada por equipe de Auditores-Fiscais distinta da equipe responsável pela atividade de procedimento fiscal de fiscalização (auditoria fiscal) .
9. A Portaria RFB 6.478, de 29/12/2017, que dispõe sobre o planejamento das atividades de fiscalização e estabelece normas para a execução de procedimentos fiscais relativos ao controle aduaneiro do comércio exterior e aos tributos administrados pela RFB, determina que o planejamento deve ser realizado com observância aos princípios do interesse público, da impessoalidade, da imparcialidade, da finalidade e da razoabilidade.
10. Prevê, ainda, que as diretrizes estabelecidas pelos Subsecretários deverão privilegiar as ações relativas à prevenção e ao combate à evasão tributária e à correta aplicação das normas de comércio exterior e serão estabelecidas de acordo com estudos econômico-fiscais e informações disponíveis, obtidas interna e externamente, para fins de seleção e preparo do procedimento fiscal, inclusive as constantes dos relatórios decorrentes dos trabalhos desenvolvidos pelas atividades de pesquisa e investigação.
11. Com efeito, a Subsecretaria de Fiscalização (Sufis) dispõe, nas portarias anuais que tratam das diretrizes e metas para a atividade de seleção de sujeitos passivos e programação de procedimento de fiscalização, que a seleção de sujeitos passivos a serem fiscalizados deverá ser impessoal e objetiva, baseada em parâmetros técnicos, e observará o interesse e a relevância fiscal de modo a intensificar a percepção de risco e a presença fiscal, visando elevar o cumprimento fiscal das obrigações tributárias.
12. Em seguida, as equipes de programação da ação fiscal, tendo em vista as diretrizes estabelecidas pela Sufis e a estratégia regional de fiscalização, elaboram regras de seleção que permitam atender aos objetivos da fiscalização.
13. A atividade de programação consiste, em apertada síntese, a partir da escolha dos segmentos de sujeitos passivos a serem fiscalizados, em cruzar os dados conforme os roteiros que compõem as regras de seleção e os parâmetros de corte definidos anteriormente; gerar listas de contribuintes que devem passar por análise individual, ainda na etapa de programação; elaborar os relatórios de análise conclusiva (RAC) para cada contribuinte constante da lista; e cadastrar o dossiê referente ao contribuinte com indício de infração à legislação tributária (RAC com interesse fiscal) , gerando estoque de processos (dossiês) a serem distribuídos para os auditores-fiscais da área de fiscalização.
14. Na etapa de análise individual do processo de seleção, em caso de necessidade de elementos adicionais para avaliar se determinado contribuinte deve ser incluído na lista que ficará disponível para a área de fiscalização (estoque de RAC com interesse fiscal/dossiê) , como a confirmação de determinado documento fiscal junto a terceiros, o auditor-fiscal da área de programação fiscal deve avaliar a necessidade de abrir diligências.
15. A faculdade de solicitar diligências é realizada com a emissão do Termo de Distribuição do Procedimento Fiscal de Diligência (TDPF-D) pela autoridade competente, devendo ser dado ciência do TDPF ao sujeito passivo demandado na circularização (arts. 2º, § 5º; e 3º do Decreto 3.724/2001 c/c o art. 7º, I, do Decreto 70.235/1972 e arts. 2º, II; 3º, II; 5º, § 4º; e 7º, II, da Portaria RFB 6.478/2017) .
16. No tocante à EEP Fraude e outras equipes especiais de programação, objeto principal desta Representação, o art. 333 do Regimento Interno da RFB (Portaria MF 430, de 9/10/2017, peça 58) atribui aos subsecretários: inc. II - a proposição de planos e programas anuais ou plurianuais de trabalho; e inc. VI - a instituição de equipes de trabalho voltadas a ações especiais relativas ao desenvolvimento de trabalhos de abrangência nacional.
17. Com base nessa atribuição, a Sufis, nas portarias anuais que dispõem sobre as metas de programação (por exemplo, art. 2º das Portarias Sufis 1.960/2017 e 828/2018 - peça 16) , faculta à Coordenação-Geral de Programação e Estudos (Copes) a possibilidade de instituir equipes especiais de seleção e estudos com os seguintes objetivos:
a) indicar para seleção pessoas físicas ou jurídicas sujeitos a acompanhamento diferenciado;
b) identificar e propor medidas de combate a práticas tributárias evasivas;
c) coordenar a coleta de elementos que não estejam disponíveis e sejam necessários à detecção de indícios de irregularidades;
d) indicar setores econômicos prioritários;
e) consolidar e divulgar as regras de seleção cadastradas pelas unidades descentralizadas em sistema de controle interno; e
f) avaliar a efetividade das regras de seleção e o resultado dos procedimentos fiscais.
18. Assim, a EEP Fraude não é o primeiro caso de equipes de estudos na área de programação, tendo sido relacionadas outras quarenta portarias da Copes de instituição de equipes para tratar de diferentes assuntos desde 2009, como fundos de investimentos, construção civil, indústria do petróleo, futebol e fundos de pensão (anexo VI ao Ofício 61/2019-RFB/Audit/Diaex, de 5/4/2019, peça 16, p. 8) .
19. Oportuno destacar que a propalada Nota Copes 48 (peça 21, p. 6-13) não foi o único resultado advindo da metodologia estabelecida pela EEP Fraude. A Nota 157/2018 - RFB/Copes, de 30/5/2018 (Ofício 153/2019-RFB/Audit/Diaex - peça 46) , trata de outro subconjunto de agentes públicos que se enquadravam nos critérios estabelecidos pela EEP Fraude. No entanto, esta fiscalização do TCU teve como foco a Nota 48, cujo conteúdo foi indevidamente divulgado.
20. Com relação à autoadministração da Receita Federal, de acordo com o Regimento Interno da RFB (peça 58) , a gestão e a execução das atividades de seleção de sujeitos passivos, preparo do procedimento fiscal, avaliação e controle da atividade fiscal estão distribuídas da seguinte forma:
a) unidade central: Coordenação-Geral de Programação e Estudos (Copes) da Subsecretaria de Fiscalização (Sufis) - compete gerenciar as atividades relativas à realização de programação, avaliação e controle da atividade fiscal e à realização de estudos sobre ilícitos tributários (arts. 128 a 136) ; e
b) unidades descentralizadas: Serviços Regionais de Programação, Avaliação e Controle da Atividade Fiscal (Sepac) da Divisão de Fiscalização das Superintendências Regionais (Difis/SRRF) ou subunidades de programação das delegacias especiais (X-PAC) - competem gerir e executar as atividades de seleção de sujeitos passivos, preparo do procedimento fiscal, avaliação e controle da atividade fiscal (arts. 243 e 291) .
Fiscalização (auditoria fiscal) 
21. Inicialmente, convém diferenciar auditoria fiscal de malha fiscal (ou malha fina) . Malha fiscal refere-se à declaração do contribuinte, sem pendências ou erros, que fica retida após o processamento pela Receita Federal, caso em que poderá ser emitido o Termo de Intimação, para que o contribuinte apresente a documentação comprobatória dos dados informados na declaração, ou a Notificação de Lançamento, quando constatada infração à legislação tributária.
22. Por outro lado, auditoria fiscal tem como objetivo executar procedimento de fiscalização para constituir o crédito tributário em relação aos contribuintes que não cumpriram suas obrigações tributárias ou que incorreram na prática de ilícitos tributários e aduaneiros. Assim, deve-se deixar claro que a EEP Fraude foi instituída para subsidiar a equipe de auditoria fiscal (identificar e selecionar sujeitos passivos para fiscalização) .
23. A partir da seleção e preparo pelas equipes de programação, os dossiês devidamente instruídos com os respectivos RAC com interesse fiscal são encaminhados conforme necessidade das equipes de fiscalização, que procedem às ações que tenham por objeto verificar o cumprimento das obrigações tributárias relativas aos tributos administrados pela Receita Federal.
24. Os processos de fiscalização são instaurados com a emissão do Termo de Distribuição do Procedimento Fiscal de Fiscalização (TDPF-F) , devendo ser dada ciência do TDPF ao sujeito passivo (art. 2º do Decreto 3.724/2001 c/c o art. 7º, I, do Decreto 70.235/1972 e art. 4º da Portaria RFB 6.478/2017) .
25. De acordo com as diretrizes estabelecidas pela Sufis, a exemplo da Portaria Sufis 1.567, de 13/11/2015 (Ofício 64/2019-RFB/Audit/Diaex - peça 18) , a atividade de fiscalização deverá buscar a elevação do cumprimento espontâneo das obrigações tributárias e o aumento da percepção da equidade fiscal, por meio de elevação de percepção de risco, da presença fiscal, da recuperação do crédito tributário com aplicação de penalidade e da qualidade do lançamento.
26. Vale destacar que poderá ser realizada diligência, com a emissão de Termo de Distribuição de Procedimento Fiscal de Diligência (TDPF-D) , para circularização junto a outros sujeitos passivos para confirmação de documentos, informações e transações realizadas com o sujeito passivo fiscalizado na correspondente TDPF-F. Dessa forma, a atividade de fiscalização, instaurada por meio de TDPF-F, não se confunde com a realização de diligência, realizada por meio da TDPF-D.
27. No que se refere à EEP Fraude e seu relacionamento com as equipes de fiscalização, o Regimento Interno e as portarias anuais da Sufis sobre o planejamento, as diretrizes e as metas das atividades de fiscalização preveem que as Difis/SRRF poderão instituir projetos especiais de auditoria fiscal, mediante iniciativa das respectivas unidades locais, com o objetivo de aperfeiçoar a atuação da fiscalização em situações ainda não identificadas, não enfrentadas de forma efetiva ou que busquem o incremento da percepção de risco em determinado segmento de sujeitos passivos, setor econômico ou atividade profissional.
28. O inc. V do art. 340 do Regimento Interno da RFB prevê a possibilidade de as SRRF instituírem equipes de trabalho voltadas a ações especiais relativas ao desenvolvimento de trabalhos de abrangência regional ou local. Conforme diretriz da fiscalização, foi incentivada a criação de equipes regionais de fiscalização de combate à fraude (Efrau) .
29. Ademais, de acordo com o Plano Anual de Fiscalização de 2019 (item 3.2 - operações especiais) , a Receita Federal tem como objetivo disseminar e incentivar a atuação da Fiscalização com foco no combate a fraudes com repercussão tributária, apresentando casos e estratégias previamente utilizados e bem-sucedidos. Em paralelo à disseminação nas regiões fiscais da fiscalização com foco em combate às fraudes, pretende-se aproveitar a experiência bem-sucedida em Equipes Especiais Nacionais e prospectar novos casos que envolvam fraudes, de grande relevância e impacto nacional, para novos trabalhos em Equipes Especiais de Fiscalização.
30. Vale destacar também que a Receita Federal criou dezessete equipes especiais de fiscalização no âmbito nacional (Cofis) , desde 2009, para acompanhamento de algum setor específico ou para atuar em operações como Ararath, Zelotes, Lava Jato, Acrônimo e Calicute (Ofício 64/2019RFB/Audit/Diaex - peça 19) .
31. Com relação à autoadministração da Receita Federal, o planejamento, a execução e o controle da atividade fiscal estão distribuídos da seguinte forma:
a) unidade central: Coordenação-Geral de Fiscalização (Cofis/Sufis) - compete gerenciar as atividades relativas à realização da fiscalização (arts. 118 a 127 do Regimento Interno da RFB) ; e
b) unidades descentralizadas: as Divisões de Fiscalização (Difis) das SRRF têm competências, nas respectivas regiões fiscais, para gerir a execução das atividades relativas aos processos de trabalho de realização de fiscalização. Às Divisões de Fiscalização (Difis) , aos Serviços de Fiscalização (Sefis) , às Seções de Fiscalização (Safis) e aos Núcleos de Fiscalização (Nufis) das Delegacias competem gerir e executar procedimentos de fiscalização (arts. 241 e 290 do Regimento Interno da RFB) .
II.3. Objetivo e questões de auditoria
32. A presente inspeção teve por objetivo avaliar a legalidade, a legitimidade e a eficiência da atividade investigativa realizada pela Equipe Especial de Fraudes, além do sistema de governança e controles internos, bem como o possível impacto financeiro do desvio de finalidade da correspondente força de trabalho.
33. A partir do objetivo do trabalho e a fim de avaliar a procedência dos itens da Representação, formularam-se as questões adiante indicadas:
a) Questão 1: 16.1.1 - Apurar os fatos relatados na representação: desvio de finalidade na utilização de recursos humanos e materiais;
b) Questão 2: 16.1.1 - Apurar os fatos relatados na representação: uso indevido e indiscriminado das relevantes informações que a organização detém;
c) Questão 3: 16.1.1 - Apurar os fatos relatados na representação: vazamento de dados sensíveis;
d) Questão 4: 16.1.2 - Avaliar a legalidade, a legitimidade e a eficiência da realização desse tipo de atividade investigativa desatrelada do papel institucional da RFB;
e) Questão 5: 16.1.2 - O possível impacto financeiro do desvio da correspondente força de trabalho nas atividades de arrecadação tributária;
f) Questão 6: 16.1.2 - A eficácia dos controles internos desenhados para prevenir esse tipo de desvio; e
g) Questão 7: 16.1.3 - Avaliar o sistema de governança e controle relacionados a programação e fiscalização tributária por meio de equipes especiais, de modo que o Tribunal, no exercício de sua competência constitucional, possa assegurar à sociedade a credibilidade e a auditabilidade dos processos de trabalho da Secretaria Especial da Receita Federal.
II.4. Metodologia utilizada
34. Os trabalhos foram realizados em conformidade com as orientações para autuação, instrução e exame de representações (Portaria-Segecex 12, de 27/6/2016) ; e, tendo em vista a apuração mediante Inspeção, com observância às Normas de Auditoria do Tribunal de Contas da União (Portaria-TCU 280, de 8/12/2010, alterada pela Portaria-TCU 168, de 30/6/2011) ; com as normas para a realização de inspeção (Portaria-Segecex 29, de 9/12/2010) ; e, subsidiariamente, com os Padrões de Auditoria de Conformidade estabelecidos pelo TCU (Portaria-Segecex 26, de 19/10/2009) .
35. Com base nos itens do despacho do Ministro-Relator, na fase de planejamento foram realizadas entrevistas com Auditores-Fiscais das seguintes áreas da Receita Federal: Corregedoria (Coger) , Coordenação-Geral de Programação e Estudos (Copes) , Coordenação-Geral de Fiscalização (Cofis) e Coordenação-Geral de Pesquisa e Investigação (Copei) . Além disso, foram solicitados documentos e informações por meio de ofícios de requisição. Ao final da fase, foi elaborada a matriz de planejamento no sistema Fiscalis.
36. Na fase de execução, foi requerido acesso a sistemas e processos relativos à Representação. O acesso foi realizado por Auditores-Fiscais no Ambiente Seguro e Controlado (sala de sigilo) , sendo que os documentos solicitados ao fim das análises foram encaminhados pela RFB com descaracterização de dados dos contribuintes. Também foram realizados dois questionários: o primeiro questionário foi direcionado às equipes regionais de programação com a utilização da ferramenta LimeSurvey e o segundo questionário foi encaminhado à Copes e à Cofis via ofício de requisição.
37. Como se trata de Representação, os resultados das questões de auditoria foram tratados como análise da procedência ou não das alegações do Representante, e não como achados de auditoria propriamente dito.
II.5. Limitações inerentes à fiscalização
38. Na inspeção realizada, o acesso às informações foi obtido de forma trabalhosa, tendo que superar, por diversas oportunidades, obstrução por parte da Receita Federal, inclusive com a necessidade de despacho do Ministro-Relator para que a RFB encaminhasse as informações requeridas, sob pena de afastamento do responsável (peça 31) .
39. A restrição de acesso aos sistemas da Receita Federal foi amplamente abordada no relatório de auditoria operacional de auditabilidade, culminando no Acórdão 1174/2019-TCU-Plenário, sessão de 22/5/2019, relator Min. Raimundo Carreiro (TC Processo 021.258/2018-0) . Na oportunidade, o TCU determinou ao Ministério da Economia que elabore e apresente a este Tribunal plano de ação com vistas a corrigir os problemas e mitigar os riscos identificados no relatório, a fim de harmonizar a preservação do sigilo fiscal com a necessidade de controle interno e externo do sistema tributário nacional, preservando o núcleo essencial dos princípios constitucionais envolvidos.
40. Da mesma forma, em Solicitação formulada pelo Ministério da Economia, a SecexPrevidência concluiu que as restrições impostas no Ambiente Seguro Controlado da RFB (sala de sigilo) contrariam as normas de auditoria gerais e específicas do Tribunal e as normas internacionais de auditoria, impedindo a obtenção de evidência de auditoria apropriada e suficiente, capaz de suportar a emissão de opinião por parte do auditor (TC Processo 007.822/2019-7, peça 4, p. 3) .
41. Por conseguinte, no Acórdão 1095/2019-TCU-Plenário, sessão de 15/5/2019, relator Min. Bruno Dantas, o Tribunal decidiu que:
9.2.1. Em razão das limitações relatadas na instrução da SecexPrevidência e consignadas no relatório e no voto que fundamentam este acordão, este Tribunal entende que, embora a criação da sala de sigilo represente uma iniciativa positiva, nos moldes que foi implementada, ela não possibilitou a efetiva melhora do grau de auditabilidade da RFB;
9.2.2. Em processos de controle externo, a exclusiva disponibilização da sala de sigilo para fornecimento de informações solicitadas pelas equipes técnicas pode vir a caracterizar obstrução de fiscalização;
42. Destarte, a impossibilidade de acesso direto e irrestrito aos sistemas e aos processos da Receita Federal prejudicou a abordagem e o nível de profundidade do objeto da inspeção. As conclusões foram baseadas nas informações obtidas, conforme foram entregues ao Tribunal. Apesar de, no final, terem sido encaminhadas todas as informações solicitadas, houve prejuízo à qualidade das conclusões.
II.6. Volume de recursos fiscalizados
43. O volume de recursos fiscalizados alcançou o montante de R$ 146.694.450,13. Esse valor corresponde ao somatório do Valor Esperado de Lançamento registrado nos Relatórios de Análise Conclusiva elaborados pela EEP Fraude (peça 53) .
II.7. Benefícios estimados da fiscalização
44. Entre os benefícios estimados desta fiscalização pode-se mencionar as propostas de melhoria da sistemática de constituição e controle das equipes especiais de programação da ação fiscal, bem como a expectativa de controle na Receita Federal.
III. ACHADOS DE AUDITORIA
45. Nesta seção, os itens da Representação serão abordados individualmente, conforme matriz de planejamento. Assim, cada tópico refere-se a uma questão de auditoria, que, por sua vez, responderá pela procedência ou não do correspondente item da Representação.
III.1. Não houve desvio de finalidade no uso de recursos humanos e materiais na atuação da EEP/Fraude
46. Para responder se houve desvio de finalidade na utilização de recursos humanos e materiais, foi necessário realizar três procedimentos específicos e complementares entre si:
a) estabelecer qual é o suporte legal e a finalidade da equipe especial de fraudes;
b) listar as ações executadas pela equipe; e
c) cotejar as ações executadas pela equipe com o suporte legal e finalidade levantados e relacionar os desvios verificados.
47. No caso em questão, é necessário estabelecer as normas legais que dão à RFB suporte à criação e às ações da equipe especial de fraude cujo resultado do trabalho é a Nota Copes 48/2018, objeto da presente representação; cotejar as ações descritas pela referida Nota 48 (que sintetizou os trabalhos realizados pela EEP) com essas normas legais; e estabelecer se houve ou não desvio de finalidade nas ações efetuadas.
Qual é o suporte legal para a criação da equipe especial de fraudes e sua ação?
48. A seção II.2 'Visão geral do objeto', nos tópicos Seleção de sujeitos passivos e programação de procedimentos de fiscalização e Fiscalização (Auditoria Fiscal) , apresentou a legislação correlata e discutiu o funcionamento e as normas que dão suporte à criação de equipes especiais de programação.
49. A Equipe Especial de Programação e Estudos foi instituída por meio da Portaria Copes 7, de 10 de março de 2017 (peça 60) , pelo Coordenador-Geral à época, conforme o inciso IV do artigo 334 do Regimento Interno da RFB (Portaria MF 430, de 9/10/2017, peça 58) com a finalidade de '¿desenvolver novas metodologias para a seleção de contribuintes com vistas a subsidiar trabalhos das Equipes Regionais de Fiscalização de Combate a Fraudes (Efrau) .
50. Essa Equipe Especial de Programação e Estudos foi composta por onze Auditores-Fiscais da Receita Federal do Brasil, cujas atribuições estão listadas no inciso I do artigo 6º da Lei 10.593, de 6/12/2002.
Sonegação fiscal e delitos correlatos
51. Diferentemente do que ocorre na elisão fiscal, quando o contribuinte se utiliza de métodos legais, decorrentes da própria lei (incentivos fiscais) ou resultantes de brechas legais (planejamento tributário) , para reduzir a carga tributária incidente, a evasão fiscal, também conhecida como sonegação fiscal, caracteriza-se pelo uso de meios ilícitos para evitar o pagamento de taxas, impostos e contribuições.
52. Dada a gravidade e a reprovabilidade da ação do contribuinte que, de maneira dolosa, deixa de informar tributo devido ou declara de forma parcial, e altera documentos e notas fiscais, dentre outras condutas, com o objetivo deliberado de fraudar a apuração do imposto devido, a sociedade decidiu atribuir, desde a antiga lei de crimes de sonegação fiscal (Lei 4.729/1965) , como criminosa a conduta dos agentes que cometem determinados ilícitos fiscais expressamente previstos em lei.
53. A doutrina afirma que o bem jurídico tutelado, qual seja, a ordem tributária, pode ser fracionada em quatro ramos, todos com condutas e penas previamente definidas, em homenagem ao princípio da anterioridade da lei penal, quais sejam: os crimes de sonegação fiscal, listados nos art. 1º e 2º da lei de crimes contra a ordem tributária (Lei 8.137/1990) , e no art. 337-A do Código Penal; os crimes aduaneiros (descaminho e contrabando) , definidos respectivamente nos arts. 334 e 334-A do Código Penal; os crimes funcionais, definidos no art. 3º da Lei 8.137/1990 e no art. 318 do Código Penal; e os crimes de apropriação indébita, definidos no art. 2º, II, da Lei 8.137/1990 e no art. 168-A do CP.
54. Desta forma, o gênero ilícito fiscal pode ser analisado sobre a ótica de duas espécies jurídicas distintas: a do Direito Tributário (Direito Tributário Penal) e a do Direito Penal (Direito Penal Tributário) .
55. Nesse sentido, o Direito Tributário Penal é ramo da ciência jurídica que disciplina as sanções puramente administrativas em virtude de infrações fiscais, que se traduzem, por exemplo, nas ações de apreensão de mercadorias em postos fiscais, imposição de sanção administrativo-fiscal (multas pecuniárias) , perda de mercadorias, regime especial de fiscalização, interdições de estabelecimentos, e lavraturas de autos de infração, dentre outras.
56. O Direito Penal Tributário, por sua vez, cuida de infrações à legislação penal (Código Penal, ou Crimes contra a Ordem Tributária) , com as suas respectivas sanções típicas: como reclusão, detenção, e penas pecuniárias (multas) , por exemplo.
57. Embora, de maneira didática, seja possível separar completamente ambas as óticas, na prática, dada a impossibilidade de ordem fática de separar a conduta dos agentes, que simultaneamente representa fato gerador de imposto e crime contra a ordem tributária, não raro, a Receita Federal, no estrito cumprimento do exercício de seus deveres legais de administração tributária e aduaneira, ao buscar a verdade material dos atos e fatos tributários, se depara também com o possível cometimento de crimes cuja persecução penal, ou seja, a investigação e a promoção da ação penal, fogem às competências do fisco dado que, por força do art. 129, I, da CF/1988, compete privativamente ao Ministério Público promover.
58. Não por outro motivo que a Lei 9.430/1996, que dispõe sobre a legislação tributária federal, criou a figura da representação fiscal para fins penais, decorrente do direito de petição (notitia criminis) , relativa aos crimes contra a ordem tributária.
59. Como exemplo dessa atuação, no âmbito da fiscalização aduaneira, a página 'Ações de Combate ao Contrabando e Descaminho' mantida no portal da RFB cita a apreensão de armas e drogas em portos, aeroportos e fronteiras terrestres e a apreensão de animais silvestres e de mercadorias falsificadas ou de produtos contrabandeados, derivadas da atuação da Receita Federal, tendo em vista que os criminosos, muita das vezes, utilizam-se das rotas tradicionais de comércio internacional, alvos da fiscalização aduaneira.
60. De forma semelhante, no âmbito da fiscalização tributária, a página 'Receita Federal no Combate à Fraude e Ilícitos Tributários' apresenta dezenas de ações da RFB no combate às fraudes tributárias que, conforme visto, frequentemente estão associadas aos ilícitos tributários correspondentes.
61. Como exemplo dessa atuação, o balanço da Operação Lava Jato, com dados consolidados até 8/6/2019, demonstrou que, dos 3.230 procedimentos de fiscalização programados, 2.687 já foram encerrados, com a constituição de crédito tributário de R$ 19,08 bilhões e expectativa de superação de valor, tendo em vista que 17% dos procedimentos fiscais ainda não foram concluídos.
62. O inquérito policial, por sua vez, não constitui condição para o ajuizamento da ação penal, tendo em vista que é dispensável, com fulcro no art. 46, § 1º, do Código de Processo Penal (Decreto-Lei 3.689/1941) e raramente se faz necessária sua instauração, pois a representação fiscal, para ser apresentada, deve conter os elementos mínimos suficientes para caracterizar o suposto ilícito fiscal praticado para fins de persecução penal.
63. Tais elementos mínimos estão dispostos na Portaria RFB 1.750/2018, que dispõe sobre representação fiscal para fins penais referente a crimes contra a ordem tributária, contra a Previdência Social, e de contrabando ou descaminho, sobre representação para fins penais referente a crimes contra a Administração Pública Federal, em detrimento da Fazenda Nacional ou contra administração pública estrangeira, de falsidade de títulos, papéis e documentos públicos e de 'lavagem' ou ocultação de bens, direitos e valores, e sobre representação referente a atos de improbidade administrativa, que consolidou os procedimentos internos e revogou dispostos anteriores sobre o tema, a exemplo das Portarias RFB 326/2005, 2.439/2010 e 3.182/2011.
64. Por fim, pontua-se que tanto as representações para fins penais, sejam fiscais ou não, quanto o inquérito policial não são condições de procedibilidade para a propositura de ação penal, tendo em vista que os crimes contra a ordem tributária são de ação penal pública incondicionada, ou seja, prescindem de autorização ou representação de terceiros. Entretanto, na prática, devido às limitações de ordem fática inerentes ao sigilo fiscal, é comum que a propositura de ação penal seja normalmente precedida da representação por parte de auditores-fiscais.
Tributação dos atos ilícitos
65. A despeito das divergências, a doutrina aponta que a tributação das atividades ilícitas se encontra compatível com a Constituição Federal de 1988, mormente com os Princípios da Isonomia Tributária, da Capacidade Contributiva, da Moralidade Administrativa e da Solidariedade Fiscal, dentre outros.
66. O artigo 5º, caput, da Carta da República afirma que 'todos são iguais perante a lei, sem distinção de qualquer natureza'. Veda-se, portanto, a concessão de tratamento favorável para aquelas pessoas físicas ou jurídicas que praticam condutas econômicas criminosas, imorais ou ilícitas, em desfavor dos demais contribuintes que agem licitamente, recolhendo seus tributos, e recebem tratamento fiscal mais oneroso, sob pena de caracterizar impunidade fiscal, em flagrante violação ao Princípio da Isonomia Tributária.
67. Tal princípio apresentou rompimento com o texto anterior da Constituição de 1967 que excluía da base de cálculo do IRPF as rubricas de diárias e ajudas de custo (jetons, auxílio-moradia, verbas para renovação do paletó, transporte, verbas de representação etc.) e com as isenções legais indiscriminadamente concedidas para classes profissionais, como militares, juízes, parlamentares e jornalistas, por exemplo. Também não se sustenta, perante tal princípio, a figura do 'foro fiscal privilegiado', por incompatibilidade com os princípios do ideal republicano.
68. O Princípio da Capacidade Contributiva, assentado no art. 145, § 1º, da Constituição, afirma que 'sempre que possível, os impostos terão caráter pessoal e serão graduados segundo a capacidade econômica do contribuinte'. Desta forma, trata-se de norma programática constitucional, que objetiva a promoção da justiça social, no âmbito fiscal.
69. A atividade ilícita desenvolvida pelo agente implica, por sua natureza, fato gerador tributável, nos casos especificados em lei. Este princípio refere-se, portanto, à aptidão para suportar o ônus tributário decorrente do recolhimento de determinado tributo, tendo em vista que a capacidade dos indivíduos de acumular riquezas se manifesta sob o prisma dos 'sinais externos de riqueza' (consumo, renda ou patrimônio) , ou escondida sob o cometimento de outros ilícitos, com o uso de interpostas pessoas, lavagem de dinheiro, dissolução irregular e esvaziamento patrimonial, por exemplo.
70. O Princípio da Moralidade Administrativa, positivado no art. 37, caput da Carta Magna, diz respeito à probidade na Administração, ou seja, impõe ao administrador público a prática de honestidade na conduta estatal. Nestas condições, é irrelevante para efeito de tributação a ilicitude do negócio jurídico levado a cabo pelo sonegador. A contrario sensu, seria imoral a conduta estatal que deixasse impune o sonegador por razões de práticas ilegais, imorais ou criminosas, sob pena de constituir um salvo-conduto para se furtar à tributação imposta a todos.
71. Com efeito, o postulado da Moralidade contempla a cláusula decorrente do direito romano da 'pecunia non olet', ou seja, 'dinheiro não tem cheiro', também conhecido como Princípio da Interpretação Objetiva do Fato Gerador.
72. Destarte, pouco importa para o Fisco se o fato gerador do imposto decorre de fonte lícita ou ilícita, de ato imoral ou não, de ato nulo ou anulável, criminoso ou não. Diante desse fato incontroverso, isto é, a ocorrência do fato gerador, a receita da tributação encontra-se desvinculada das características do próprio fato tributado e a ninguém se escusa da obrigação tributária, nos termos dos artigos 118 e 126, do Código Tributário Nacional.
73. Por fim, o postulado da solidariedade, firmado no art. 3º, inciso I, da Carta Maior, consigna que 'constituem objetivos fundamentais da República Federativa do Brasil construir uma sociedade livre, justa e solidária'. Em razão disto, a Constituição prevê que todos devem pagar tributos. Nestas condições, toda a sociedade deve ser tributada indiscriminadamente com vistas a prover o Erário de recursos públicos para viabilizar financeiramente o desenvolvimento do Estado.
74. Com efeito, desde que configure uma unidade econômica ou profissional, os rendimentos obtidos pelo contribuinte serão tributados independentemente da sua origem.
75. A tributação de atos ilícitos, embora gere debates na doutrina, está amparada em diversos precedentes, tanto na seara administrativa como na judicial. Nesse sentido, no âmbito dos julgamentos do Conselho Administrativo de Recursos Fiscais (CARF) , temos:
'Auferida a renda, quer se trate de atividade lícita, quer ilícita, impõe-se a incidência do imposto de renda, já que se assim não se procedesse, em relação à atividade ilícita, estar-se-ia outorgando ao fora da lei uma dupla benesse: o enriquecimento sem causa proveniente da atividade criminosa e a não incidência do imposto de renda. Ora, no tocante à renda auferida, imputa-se o mesmo ônus tributário a qualquer contribuinte que a aufira, independentemente da origem do rendimento, não havendo falar em implicações de ação cível de improbidade administrativa em face da lide tributária, quer pela aplicação do princípio tributário pecunia non olet, que determina a tributação da renda auferida independente de sua origem, quer pela inexistência de qualquer regra processual administrativa que determine a suspensão do rito administrativo fiscal na pendência de feito prejudicial cível.' [Acórdão 2102-000.282, relator Giovanni Christian Nunes Campos, Data da Sessão 19/08/2009].
'Os atos praticados no processo de desmutualização tinham o intuito claro de propiciar aos associados da BM&F e Bovespa um ganho ilegal, pois não havia como se devolver a eles (associados) o que não lhes pertencia, ou seja, todo a parte do patrimônio da associação formado com isenção fiscal que superava o valor originário das cotas somado a eventuais contribuições que tenham feito ao patrimônio da associação. Para fins tributários, a licitude ou ilicitude dos atos praticados é irrelevante (pecunia non olet) '. [Acórdão 1302-001.634, relator Eduardo de Andrade, Data da Sessão 05/02/2015].
'À luz do art. 118 do Código Tributário Nacional, que consagra no direito pátrio o vetusto princípio latino do pecunia non olet, a definição legal do fato gerador é interpretada com abstração da validade jurídica do ato efetivamente praticado, bem como da natureza do seu objeto ou dos seus efeitos. Auferida a renda, quer oriunda de atividade lícita ou de ilícita, impõe-se a incidência do imposto sobre a renda, independentemente da origem do rendimento. A exoneração tributária dos resultados econômicos de fato criminoso constituiria violação do princípio de isonomia fiscal, de manifesta inspiração ética e, em relação à atividade ilícita, estar-se-ia outorgando dupla benesse: o enriquecimento proveniente da atividade criminosa e a não incidência do imposto de renda.' [Acórdão 2301-005.112, relator Joao Bellini Junior, Data da Sessão 10/08/2017].
76. O Supremo Tribunal Federal também assentou entendimento a respeito, senão vejamos:
2. A jurisprudência da Corte, à luz do art. 118 do Código Tributário Nacional, assentou entendimento de ser possível a tributação de renda obtida em razão de atividade ilícita, visto que a definição legal do fato gerador é interpretada com abstração da validade jurídica do ato efetivamente praticado, bem como da natureza do seu objeto ou dos seus efeitos. Princípio do non olet. Vide o HC 77.530/RS, Primeira Turma, Relator o Ministro Sepúlveda Pertence, DJ de 18/9/98. [HC 94240/SP, Primeira Turma, Relator: Min. Dias Toffoli, Julgamento: 23/08/2011].
77. Desta forma, a atuação do fisco no combate aos ilícitos aduaneiros e tributários, a despeito de tais fatos terem, muitas vezes, duplo aspecto de administrativo e criminal, é constitucional, legal e apoiada em jurisprudência administrativa e judicial válida, quando se destina ao lançamento do tributo devido, correspondente ao fato gerador evidenciado na atuação da fiscalização.
Como foram usados os recursos humanos e materiais da RFB na Nota Copes 48?
78. A Nota 48/2018 - RFB/Copes, de 2/3/2018 (peça 21, p. 6-13) , 'apresenta os resultados do trabalho realizado pela Equipe Especial de Combate a Fraudes Tributárias - EEP Fraude, instituída pela Portaria Copes 7, de 10 de março de 2017'. Trata-se de uma nota da Receita Federal destinada ao seu público interno.
79. Ela começa esclarecendo que o intuito do trabalho é testar e aprimorar uma metodologia de análise que possa prospectar o modus operandi que pode ter sido utilizado por agentes públicos para cometer ilícitos tributários (itens 2 a 7 do documento) .
80. A fim de realizar essa operação, foram aplicados diversos critérios de seleção nas bases de dados da RFB até chegar-se a um universo de 134 contribuintes. Verificou-se, posteriormente, que o número real era 133, pois um contribuinte havia sido contado em duplicidade por ter mudado de Região Fiscal entre 2014 e 2016, período das Declarações do Imposto sobre a Renda da Pessoa Física (DIRPF) utilizadas. Foi computado uma vez em duas regiões fiscais. Como a Nota 48 fala em 134 contribuintes, será mantido o número 134 ao longo da análise.
81. A ideia central do processo é que, usando procedimentos computacionais analíticos, se possa identificar, a partir da base de dados de todos os contribuintes pessoa física da RFB, grupos menores que possam ser submetidos à fiscalização, por apresentarem indícios que apontem para o cometimento de irregularidades tributárias.
82. No caso da Nota 48, um primeiro filtro aplicado sobre a base foi a condição de o contribuinte ser agente público. Uma vez realizada a operação sobre o universo de contribuintes foram extraídos aproximadamente 818 mil registros (o termo 'aproximadamente' é utilizado porque o processo não foi documentado adequadamente em seus resultados intermediários e nem foi possível reproduzi-lo de maneira exata quando se tentou fazê-lo, conforme detalhado no tópico III.6) .
83. Num segundo passo, um procedimento chamado Script Integrador de Informações PF - parte de um sistema chamado ContÁgil (peça 22, p. 22-46) , foi aplicado sobre essa base de 818 mil contribuintes. Esse procedimento compila informações de contribuintes existentes em diversas bases de dados da RFB. Foram utilizadas as informações da DIRPF (Imposto de Renda) , dos anos de 2014, 2015 e 2016. Então, grosso modo, cada registro foi desdobrado em três. Isso elevou o resultado para aproximadamente 2,41 milhões de registros.
84. Ao resultado de 2,41 milhões de registros, foram aplicados parâmetros de seleção definidos pelo conjunto dos auditores-fiscais que participaram de treinamentos e oficinas sobre o procedimento. Esses parâmetros foram definidos a partir do julgamento profissional dos auditores-fiscais. Após esse filtro, o resultado ficou em 799 contribuintes. O item 21 da referida Nota apresenta esse valor já dividido por regiões fiscais.
85. Até esse ponto não se aplicaram critérios que pudessem indicar cometimentos de ilícitos tributários, mas apenas parâmetros gerais citados nos itens 18 e 19 da Nota 48 (peça 21, p. 8) , estabelecidos com base na aplicação dos treinamentos, conhecimentos e experiências relevantes no processo de tomada de decisões informadas a respeito dos cursos de ação apropriados nas circunstâncias existentes, que pudessem reduzir o universo geral a um número sobre o qual a capacidade operacional da RFB fosse capaz de lidar.
86. Os itens 31 e 32 da Nota 48 discutem alguns dos parâmetros que foram aplicados sobre esse subconjunto de 799 contribuintes. Esses parâmetros (por exemplo, Valor de Rendimentos isentos do servidor ou cônjuge superiores a R$ 2.500.000,00) foram definidos pela experiência dos profissionais da RFB como indicadores de possíveis irregularidades. Dessa seleção, restaram 134 contribuintes para uma análise mais acurada, mostrados no item 33 da Nota 48, já divididos por região fiscal. O item 34 da referida Nota informa que o resultado da metodologia necessita de um aprimoramento em âmbito regional e que não pode '¿sequer se afirmar que todos os 134 contribuintes possuem irregularidades tributárias'.
87. Quando da inspeção do TCU à RFB para verificar os procedimentos da Nota 48, esses aprimoramentos em âmbito regional, conforme reza o item 34 da Nota, ainda não tinham sido efetuados, e verificou-se que a divulgação indevida dos dados de alguns contribuintes, dentre os 134, havia acontecido em fase de diligência no âmbito da 7ª Região Fiscal (conforme PAD 14XXX.720005-XX1979, da RFB) .
88. Os procedimentos finais da programação são realizados, nessa fase, individualmente por contribuinte, por um Auditor-Fiscal da Receita Federal do Brasil (AFRFB) , no sistema ACProg (peça 16, p. 11, item 2.54) . Para cada um deles é preenchido um relatório chamado Relatório de Análise Conclusiva (RAC) , no qual suas informações fiscais são preenchidas e é produzida uma análise de interesse fiscal (AIF) . Esse documento pode ter uma de duas decisões: Com Interesse Fiscal, quando o dossiê do contribuinte é disponibilizado para a fiscalização a fim de que seja iniciado um procedimento de fiscalização, por meio de abertura de TDPF-F, e Sem Interesse Fiscal, quando o RAC é arquivado.
89. Dos 134 contribuintes, até a data da visita de inspeção em que esse assunto foi tratado (27/5/2019) , a informação era de que 55 RAC foram classificados Com Interesse Fiscal e 79 Sem Interesse Fiscal. A figura a seguir sintetiza o fluxo dos procedimentos de seleção da EEP Fraude.
Figura 1 - Fluxo dos procedimentos
                 818 milContribuintesPessoa Físicate ,41 milhões2799134Agente PúblicoDIRPF de 2014, 2015, 2016Ajustes à força de trabalho da RFB e peculiaridades regionais.Metodologia e critérios numéricosAnálise deinteresse fiscal (RAC / AIF) 7955Com interesseFiscal (Fiscalizar) Sem interesseFiscalArquivar () 
Fonte: Elaboração própria
Cotejar os passos das ações com a finalidade anteriormente estabelecida
90. Os procedimentos realizados pela RFB descritos na Nota 48, podem ser divididos em dois momentos, do ponto de vista de tratamento de dados: um primeiro momento, no qual os registros dos contribuintes são tratados de maneira agrupada e um segundo momento, quando são tratados de maneira individualizada.
91. No primeiro momento é tratada a totalidade dos contribuintes (universo) e, dentre eles, selecionado um grupo menor (amostra) ; no caso, o de agentes públicos. Nesse momento é tratado um grupo e são definidos parâmetros, a partir do conhecimento do negócio, para posterior seleção de elementos dentro desse grupo.
92. Num segundo momento, esse primeiro grupo que obedeceu aos parâmetros iniciais é submetido a um conjunto de novos parâmetros, também estabelecidos de acordo com o conhecimento do negócio pelos servidores da RFB, que podem indicar o cometimento de ilícitos tributários. Esse universo de contribuintes ainda é obtido de maneira impessoal, anônima, obedecendo apenas a parâmetros ou regras de negócios gerais.
93. Terminada a análise de dados dos dois momentos acima, o conjunto final de contribuintes será analisado de forma individualizada e, nesse momento, pessoal. Para a produção do RAC é necessário que um auditor se debruce sobre as informações fiscais do contribuinte específico, identificado por CPF, em uma análise mais acurada para, ao final, decidir se há ou não interesse fiscal que demande um procedimento fiscal.
94. É a partir de um procedimento fiscal que o contribuinte pode ser chamado a explicar suas movimentações financeiras e patrimoniais.
95. No primeiro momento não há individualização de contribuintes, pois os dados são tratados de maneira anônima e não individualizada. Os registros são tratados sob ótica de se estabelecer subconjuntos a partir de parâmetros econômicos e financeiros, usando informações específicas da DIRPF (por exemplo, a variação patrimonial e os rendimentos isentos e não tributáveis) .
96. Já no segundo momento, em que há individualização dos dados e as informações dos contribuintes são acessadas em sua declaração de imposto individual, verificando e analisando as informações existentes nos bancos de dados da RFB e as prestadas pelo contribuinte.
97. Dessa forma, constatou-se que os procedimentos fiscais realizados para atendimento da Nota Copes 48/2018 não foram executados por uma pessoa ou por um grupo restrito de servidores em dada localidade específica. Na fase de programação, a Equipe Especial de Programação, de âmbito nacional, efetuou o planejamento global e executou os procedimentos operacionais necessários para selecionar, dentre o universo de contribuintes pessoas físicas, aqueles que atendiam a determinados parâmetros econômico-financeiros, chegando aos 134 contribuintes que seriam objeto de análise individualizada.
98. Na fase seguinte, ainda no âmbito da programação fiscal, cada Serviço Regional de Programação, Avaliação e Controle (Sepac) , de todas as dez Regiões Fiscais existentes, receberam, retirada dos 134, uma lista de contribuintes com domicílio fiscal na região, que deveriam ser objeto de uma análise mais atenta para validar os critérios objetivos estabelecidos na fase anterior.
99. Isso acontece porque, mesmo que determinado contribuinte tenha sido enquadrado nos critérios definidos na fase de cruzamento de dados como indicativo de possibilidade de autuação pela Receita Federal, as características e justificativas individuais podem excluir o contribuinte do interesse da fiscalização. Tal situação é conhecida comumente como 'falso positivo'.
100. Tal descarte de interesse pode se dar diretamente com base nos dados disponíveis nas próprias bases de dados administradas pela RFB ou pela circularização de informações e pedidos de esclarecimentos, realizados por meio das diligências (TDPF-D) , antes mesmo, portanto, da instauração do procedimento fiscal.
101. Por fim, e agora sim na fase de fiscalização propriamente dita, é que os contribuintes que foram selecionados com base em critérios objetivos pela EEP e em critérios subjetivos pelo Sepac é que serão fiscalizados, por meio do TDPF-F, pelas Equipes Regionais de Fiscalização de Combate a Fraudes (Efrau) , se houver, ou pela divisão de fiscalização da Delegacia.
Sobre a natureza do imposto de renda da pessoa física
102. A declaração anual de imposto sobre a renda da pessoa física (DIRPF) é a consolidação do ajuste anual de um imposto lançado pelo próprio contribuinte e que depende, para sua validação, que seja homologado pela Autoridade Administrativa (a Receita Federal, nesse caso) .
103. É uma modalidade de imposto por homologação (caput do art. 150 do CTN) , pois depende, para que o contribuinte tenha sua declaração homologada e extinto o crédito tributário, de uma chancela da Receita, validando os dados informados na DIRPF anual.
104. A RFB tem um prazo de cinco anos para fazê-lo, podendo, nesse período, verificar as informações do contribuinte e chamá-lo a fornecer explicações. Ao fim daquele prazo, se a RFB não o fez, a homologação é tácita (CTN, art. 150, § 4º) .
105. O uso das DIRPF dos anos-calendário de 2014, 2015 e 2016, no trabalho da Nota 48, está dentro desse prazo, pois a EEP Fraude executou suas atividades nos anos de 2017 e 2018.
106. Diante desse comando, percebe-se que o universo de declarantes de imposto de renda está sujeito a verificações pela Receita Federal da validade de sua declaração anual de imposto de renda, durante os cinco anos, a partir do ano-calendário respectivo.
107. A Nota 48 relata o trabalho realizado para, diante do volume de DIRPF e do prazo quinquenal da RFB para homologar as declarações, testar uma nova metodologia, combinando técnicas de computação e análise individualizada das declarações de contribuintes para efetivar a homologação.
108. As verificações individuais para construção dos Relatórios de Análise Conclusiva foram realizadas por auditores-fiscais da RFB, conforme autorizado na Lei 10.593/2002, artigo 6º.
Conclusões
109. A RFB aliou na Nota Copes 48/2018 o uso de técnicas computacionais de análise dados com análise individual, realizada por auditores-fiscais, para realizar a verificação e a validação das informações da DIRPF de contribuintes.
110. A verificação dos dados informados pelos contribuintes está respaldada no art. 150 do CTN, pois o Imposto Sobre a Renda de Pessoa Física se trata de imposto validado por homologação.
111. As análises individuais dos dados dos contribuintes foram realizadas por servidores legalmente autorizados, de acordo com o artigo 6º da Lei 10.593/2002.
112. A EEP Fraude foi criada por meio da Portaria Copes 7, de 10/3/2017, tendo como fundamento autorizativo o Regimento Interno da Receita Federal do Brasil, inciso IV do artigo 334 da Portaria MF 430, de 9/10/2017, e foi composta por Auditores-Fiscais da Receita Federal do Brasil.
113. Até onde foi possível observar, não houve desvio de finalidade no uso de recursos humanos e materiais na atuação da EEP/Fraude.
Proposta de encaminhamento
114. Diante disso, propõe-se considerar improcedente o item 1 da Matriz de Planejamento, informando que não foram constatados desvios de finalidade de recursos materiais e humanos nas ações realizadas pela RFB no escopo da Nota 48.
III.2. Fragilidades de governança e de controles internos no fluxo de informações sob o manto de sigilo fiscal entre as Equipes Especiais
115. Em resposta à questão 2, sobre possibilidade de ter ocorrido o uso indevido e indiscriminado das relevantes informações que a organização detém, pelos elementos e evidências aos quais a equipe teve acesso, conclui-se pela improcedência do quesito, tendo em vista a análise que se segue.
116. Após instaurada a inspeção para apurar os fatos relativos ao vazamento de informações sigilosas, contendo nome de autoridades e familiares relativas ao anexo da Nota Copes 48, supostamente em análise de procedimento fiscal, a equipe teve acesso ao processo administrativo disciplinar instaurado pela RFB para apuração do incidente (PAD 14XXX.720005-XX19-79) .
117. Houve análise pela equipe dos fatos trazidos ao conhecimento daquela Administração Tributária, após o término da sindicância investigativa instaurada para apreciação da causa do vazamento das informações relativas aos sujeitos passivos da 7ª Região Fiscal.
118. A Coordenação-Geral de Programação e Estudos (Copes) emitiu, no início do exercício de 2018, a Nota Copes 48/2018 contendo relação de sujeitos passivos pré-selecionados para análise de interesse fiscal. Esse ato segregou, por região fiscal, os sujeitos passivos eleitos, cabendo à equipe especial de programação a análise inicial para subsidiar as equipes regionais de fraude.
119. No âmbito das equipes especiais de fraude, constatam-se deficiências no trâmite de informações sensíveis obtidas na fase de programação fiscal para seleção de sujeitos passivos. Verificou-se a presença de mecanismos de segurança frágeis, no que se refere ao processo de retirada de sigilo de dossiê de diligência, o que permitiu o acesso por terceiros das informações sigilosas. Detalharemos essa fragilidade a partir do item 144 desta instrução.
120. Já na fase de preparo do procedimento fiscal (cadastramento dos dossiês de diligências pela Equipe Especial de Programação - EEP para subsidiar as Equipes Regionais de Fiscalização de Combate à Fraude - Efrau) , constatou-se a ausência de procedimentos de controle por autoridade supervisora designada em ato formal que constituiu a equipe especial de programação quando da revisão dos atos realizados por servidor designado para fazer parte da equipe. Descreveremos os atos que provocaram essa fragilidade a partir do item 121.
Da fragilidade dos procedimentos de controle por autoridade supervisora sobre os atos
121. De acordo com a Portaria Copes 7, de 5/2/2015, que instituiu a Equipe Especial de Programação e Estudo, em seu artigo 1º descreve a relação dos Auditores-Fiscais da Receita Federal do Brasil integrantes da equipe, designando também o supervisor das ações dos servidores selecionados (peça 102, p. 1-2) .
122. A Portaria Copes 16, de 5/5/2015, que alterou a composição da Equipe Especial de Programação e define procedimentos afins, institui que (peça 102, p. 3-4) :
Art. 4º As atividades da EEP poderão ser organizadas por núcleos, os quais serão formalizados por ato específico desta Coordenação-Geral, a partir de sugestão do Supervisor nacional, definindo-se, para cada núcleo, um AFRFB supervisor entre os mencionados no art. 3º.
§ 1º Ao supervisor de cada núcleo incumbe coordenar as análises de interesse fiscal dos contribuintes afins e decidir pela programação de procedimento fiscal, definindo os elementos que devem compor o dossiê correspondente.
§ 2º Sem prejuízo da eventual abertura imediata de procedimentos fiscais, todas as análises de que trata o § 1º deverão ser repassadas ao Supervisor nacional da EEP, que poderá proceder a complementação, se for o caso.
§ 3º O dossiê de programação deverá ser encaminhado pelo AFRFB responsável pelo núcleo para os supervisores da Equipe Especial de Fiscalização de que trata a Portaria Cofis 20, de 15 de abril de 2015, que alterou a Portaria Cofis 12, de 13 de fevereiro de 2015. (grifo nosso) 
123. Os itens assinalados deflagram a estrutura formal estabelecida para o funcionamento das equipes especiais de programação, tendo descrito a previsão para que atos emanados pelos servidores que estavam atrelados à equipe fossem submetidos à revisão.
124. Ao supervisor incumbia a definição de quais elementos deveriam compor o dossiê confeccionado pelos servidores, além de coordenar as análises de interesse fiscal dos contribuintes. O ato dispõe também que todas as análises empreendidas pela equipe na forma de dossiês necessariamente deveriam ser tramitadas ao Supervisor Nacional da EPP. Dessa forma, constituíam-se instâncias revisoras necessárias para garantir o controle sobre os atos praticados.
125. Houve alteração da constituição da Equipe Especial de Programação e Estudo, responsável pela prospecção de agentes públicos, de acordo com a Portaria Copes 6, de 21/2/2017, que em seu artigo 1º descreve a relação dos novos Auditores-Fiscais da Receita Federal do Brasil integrantes da equipe (peça 102, p. 8-9) .
126. Nesse ato, o Auditor-Fiscal A1 (a identificação dos nomes dos contribuintes e servidores envolvidos consta da peça sigilosa 100, neste processo) - AFRFB da 7ª Região Fiscal, foi designado para compor a equipe mantendo-se como supervisor do grupo o supervisor S1. Ressalte-se que o Auditor-Fiscal A1 foi responsável pela inserção equivocada de informações pertencentes a contribuintes diferentes em dossiês distintos, o que concorreu para que o vazamento das informações sigilosas ocorresse quando da expedição a terceiros de diligência como forma de ratificar a informação existente em tais dossiês.
127. A competência do Auditor-Fiscal A1, em sede de programação fiscal, conforme o art. 243 da Portaria MF 430, de 9/10/2017, com redação dada pela Portaria MF 331, de 3/7/2018, era o preparo do procedimento fiscal, do qual, uma das etapas, é a instrução e o cadastramento dos dossiês de diligências para os trabalhos desenvolvidos pelas Equipes Regionais de Fiscalização de Combate a Fraudes, procedimento este mencionado nos itens 13, 14 e 15 da presente instrução.
128. No dia 1º/8/2018, o Auditor-Fiscal A1 cadastrou dezenove dossiês de diligências no sistema e-Processo em decorrência das análises das informações fornecidas pela Nota Copes 48. Cada dossiê se referia a um contribuinte e suas conexões de parentesco.
129. No dia 2/8/2018, o citado auditor anexou e assinou digitalmente documentos de sua autoria aos dezoito dossiês previamente abertos e cadastrados, conforme previa os regulamentos internos. Entretanto, quando realizava a etapa de juntar a documentação a cada dossiê, aglutinou três arquivos contendo análises de três diferentes contribuintes em um único documento. Após, anexou esse arquivo em oito dossiês diferentes.
130. O documento denominado AIF-Anônimo, composto de 25 páginas, continha três análises distintas que deveriam ficar separadas, por fazerem referência a contribuintes distintos:
a) Análise de Interesse Fiscal (AIF) dos contribuintes 'X' e cônjuge, contida nas folhas de 1 a 10, com data de 30 de maio de 2018;
b) Análise de Interesse Fiscal dos contribuintes 'Y' e cônjuge contida nas folhas de 11 a 18, com data de 10 de junho de 2018; e
c) Análise de Interesse Fiscal dos contribuintes 'Z' e cônjuge contida nas folhas de 19 a 25, com data de 10 de junho de 2018.
131. Encerrada essa etapa de junção dos documentos, todos os dossiês iniciados foram encaminhados à Efrau Regional 7ª Região incluindo os oito dossiês contendo conteúdo inapropriado. Conforme já exposto, no trâmite das informações constantes dos dossiês elaborados, os atos poderiam ter sido corrigidos pelos supervisores designados para tal, conforme se depreende das informações constantes do processo administrativo disciplinar instaurado, transcritas a seguir (peça 108) :
[omissis]
a) O auditor A1 fez o cadastro inicial do e-dossiê n°10010.00xxxx/20818-xx, anexando e assinando o documento denominado AIF-'Anônimo' e cônjuge, em 2/8/2018, com informações do contribuinte em específico e de mais dois contribuintes diferentes e que não deveriam constar do dossiê; b) o e-dossiê 10010.00xxxx/20818-xx, com o documento AIF-'Anônimo' e cônjuge, foi movimentado nos diferentes níveis de tramitação aos quais o dossiê estava submetido para os supervisores S1, S2, S3 e o Auditor-Fiscal A2;
133. Diante dos fatos e do histórico apurado, constatou-se que o processo, cadastrado como sigiloso inclusive para o contribuinte, foi movimentado entre as três instâncias supervisoras (S1, S2 e S3) , sendo que nenhuma delas verificou os procedimentos de modo a identificar o problema e corrigi-lo.
134. Dessa forma, verifica-se que a supervisão prevista em normativos internos não era executada a contento. Tal fato, supervisão falha, também encontra motivação em um conceito internamente adotado pela RFB, qual seja: Autoridade Tributária.
135. Conforme esse conceito, os atos praticados pelo Auditor-Fiscal da Receita Federal do Brasil na condição de 'autoridade tributária' normalmente não são revisados, nem hierarquicamente, nem por pares. Ressalte-se que este conceito não possui previsão legal e deriva-se de uma construção jurídica interna e avalizada por estudos realizados pela Diretoria de Estudos Técnicos do Sindifisco Nacional (peça 103, p. 6-8) .
136. A equipe também constatou essa prática em reuniões presenciais com integrantes da Copes, nas quais foi afirmado que os auditores-fiscais se declaram autoridades e que os atos emanados internamente dentro das respectivas coordenações (Copes e Cofis) não poderiam ser revistos, tendo em vista que 'o que autoridade tributária escreve não pode ser alterado', ou seja, inexiste uma reanálise do mérito no processo de fiscalização.
137. De fato, várias atribuições designadas a servidores que ocupam a função de 'chefe da unidade da Secretaria da Receita Federal do Brasil' constante do Decreto 7.574, de 29/9/2011, que trata de processos de determinação e existência de crédito tributários, entre outros assuntos correlatos, foram alteradas para 'Auditor-Fiscal da Receita Federal do Brasil', com redação dada pelo Decreto 8.853, de 22/9/2016, corroborando essa ideia de autoridade tributária, a exemplo do ocorrido nos arts. 31, 40, 43, 44, 112 e 117.
138. De outro modo, em resposta às comunicações expedidas pela equipe na fase de execução, também foi possível identificar a atribuição do conceito 'autoridade tributária' como atributo de todos os AFRFB pelo Órgão. A seguir, trazemos ao conhecimento trecho extraído da Nota Audit/Diaex 25 em resposta ao Ofício de Requisição 02-34/2019-TCU/SecexPrevidência (peça 105, p. 3, item 2.5.2) :
'Uma vez que as equipes regionais de auditoria fazem suas fiscalizações a partir de dossiês elaborados por distintas autoridades tributárias, ou seja, por Auditores-Fiscais que fazem a seleção de contribuintes (item 2.2.13 da Nota anterior) , foi necessário discutir como a área de programação se organizaria; das discussões ao longo de 2016, em reuniões administrativas rotineiras, presenciais ou a distância, entendeu-se que melhor seria a instituição de uma equipe nacional; todavia, não foi possível formalizar uma EEP ainda em 2016.' (grifo nosso) 
139. Dessa forma, por se entenderem 'autoridades', os auditores da Receita Federal não aceitam que seus atos sejam revistos pelos superiores hierárquicos. Tal fato enfraquece o controle interno do órgão e contraria o princípio legal da supervisão ou da 'autotutela administrativa'.
140. No exercício da autotutela, a administração verifica todos os aspectos dos atos administrativos que ela mesma edita - tanto a legalidade quanto o mérito administrativo (conveniência e oportunidade do ato) - podendo resultar, dessa verificação: anulação, revogação, cassação, convalidação, confirmação da legalidade ou da conveniência do ato.
141. O emprego desse conceito contribuiu na falha de supervisão identificada no PAD 14XXX.720005-XX19-79, no qual se admite que 'houve falha de supervisão¿', conforme trecho a seguir:
'Não se pode concluir, no entanto, de posse dos elementos que aqui se encontram, que tenha havido uma deliberação consciente de um dos servidores ou mesmo do conjunto dos servidores em praticar o vazamento dos dados. Não parece razoável, aliás, supor que os servidores integrantes das referidas equipes EEP ou Efrau, com a intenção de vazar os dados, o fariam por meio de um documento registrado no sistema e-Processo, aguardando o pedido de cópia do contribuinte objeto de diligência. Por óbvio, tal dossiê poderia ser vazado, caso fosse a intenção de algum membro da equipe, de forma simples e com quase nenhuma rastreabilidade. Os elementos indicam se tratar de negligência, imperícia, falta de procedimentos adequados, falta de ações de prevenção, falha de supervisão e falta de cuidado dos servidores das equipes.' (grifo nosso) 
142. Na verdade, a supervisão não foi exercida tendo em vista que o conceito de 'Autoridade Tributária' não permite uma revisão de seus atos. Considerando, também, os depoimentos dos supervisores (na condição de 'testemunhas') no PAD, percebe-se que a revisão dos atos praticados poderia ter evitado a divulgação indevida das informações da Nota 48.
143. Diante de todo o exposto, caso a RFB mantenha essa postura de negligência de supervisão interna dos seus atos, adotando em tese o conceito de autoridade tributária para se eximir da responsabilidade, poderá ter atribuída a 'culpa in vigilando' aos gestores do órgão para fins de responsabilização.
Da presença de mecanismos de segurança frágeis para salvaguardar informações sigilosas
144. Na fase de fiscalização, no âmbito da equipe Efrau da 7ª região fiscal, um segundo ato cometido por servidor designado para diligenciar sujeitos passivos concorreu para que as informações sob o caráter sigiloso fossem acessadas por terceiros.
145. A retirada da função que classificava o dossiê no sistema e-Processo como sigiloso, em ato singular, sem a presença de mecanismo de confirmação obrigatória por superior hierárquico, possibilitou o acesso de todo teor dos documentos constantes nos dossiês que continham vício cadastrados contendo dados sob o manto de sigilo fiscal.
146. O auditor-fiscal A2, designado pela Portaria SRRF 07 570 (peça 102, p. 10-12) , de 13/8/2018, para constituir a Equipe Regional de Fiscalização de Combate à Fraude da 7ª Região Fiscal (Efrau 07.2) , com a competência para execução de procedimentos fiscais destinados ao combate de fraudes tributárias de relevante interesse fiscal, no dia 19/10/2018, desabilitou previamente a função que classifica o processo como sigiloso de três dos oito dossiês contaminados com informações confidenciais de outros contribuintes o que permitiu que duas empresas arroladas ao procedimento fiscal pudessem obter cópia direta dos documentos constantes dos dossiês no Portal e-CAC da RFB (PAD 14XXX.720005-XX19-79) .
147. Em 19/10/2018, a empresa convocada a contribuir apresentando mais informações ao fisco após emissão de diligência solicitou a permissão para juntada de documentos diretamente no e-dossiê, por intermédio do Portal e-CAC. Em 5/11/2018, essa empresa obteve cópia integral do processo por meio do Portal e-CAC, conforme descrito na tabela 1 (item 131) .
148. Conforme dispõe no mapeamento da descrição das atividades (peça 84) para realização de diligência a contribuinte, ao AFRFB compete abrir novo dossiê no sistema informatizado para que o contribuinte apresente as informações requeridas. No entanto, diverso do que os manuais internos dispõem, o Auditor-Fiscal A2 retirou o sigilo dos dossiês de forma unilateral sem que houvesse supervisão para esse ato (na tabela 1, item 131) .
149. Os riscos foram mal gerenciados que acabaram se materializando, ou seja, a disponibilização a terceiros de informações em caráter sigiloso de contribuintes, contribuindo para a fragilidade na governança incidente nas equipes especiais de programação e fiscalização quanto ao tráfego de informações sigilosas.
150. De acordo com a Decreto 9.203, de 22/11/2017, que dispõe sobre a política de governança da administração pública federal, em seu art. 5º e 6º: (grifo nosso) 
Art. 5º São mecanismos para o exercício da governança pública:
I - liderança, que compreende conjunto de práticas de natureza humana ou comportamental exercida nos principais cargos das organizações, para assegurar a existência das condições mínimas para o exercício da boa governança, quais sejam:
 (¿) 
c) responsabilidade; e
 (¿) e
III - controle, que compreende processos estruturados para mitigar os possíveis riscos com vistas ao alcance dos objetivos institucionais e para garantir a execução ordenada, ética, econômica, eficiente e eficaz das atividades da organização, com preservação da legalidade e da economicidade no dispêndio de recursos públicos.
Art. 6º Caberá à alta administração dos órgãos e das entidades, observados as normas e os procedimentos específicos aplicáveis, implementar e manter mecanismos, instâncias e práticas de governança em consonância com os princípios e as diretrizes estabelecidos neste Decreto.
Parágrafo único. Os mecanismos, as instâncias e as práticas de governança de que trata o caput incluirão, no mínimo:
I. - formas de acompanhamento de resultados;
II. - soluções para melhoria do desempenho das organizações;
Conclusões
151. Diante do exposto, tendo como pano de fundo principal a necessidade de responder o questionamento oriundo da questão 2 da matriz de planejamento, qual seja, sobre a possibilidade de ter ocorrido o uso indevido e indiscriminado das relevantes informações que a organização detém, pelos elementos e evidências aos quais a equipe teve acesso, conclui-se pela improcedência do quesito.
152. Constatou-se que as informações sigilosas a cargo da RFB, obtidas em processo de fiscalização, possuem um fluxo pré-determinado a ser seguido pelas equipes instituídas para programação da ação fiscal, trafegando entre as áreas de planejamento e, em ato contínuo, encaminhadas para as equipes especiais de fiscalização situadas nas regiões fiscais, sendo estas responsáveis pelo início ou não do procedimento de fiscalização, atendendo a critérios descritos em manuais internos.
153. No entanto, observou-se que o fluxo dessas informações não se encontra devidamente guarnecido de proteção, tendo sido identificadas fragilidades que permitiram que informações sob o manto do sigilo fiscal fossem acessadas por terceiros, de acordo com o relato do achado.
154. Houve falhas de supervisão das atividades desenvolvidas pelos servidores designados para comporem as equipes nacionais de programação, bem como da equipe regional de fiscalização da 7ª região fiscal. Dessa maneira, ao não proceder corretamente a revisão dos atos e da documentação inserida nos sistemas inerentes à atividade, os dossiês que foram alimentados com informações indevidas e em duplicidade poderiam ter sido descobertos em ato de revisão hierárquica.
155. Da mesma forma, o e-CAC, portal que recebe o cadastro dos dossiês contendo informações sigilosas, é frágil quanto ao processo de retirar o sigilo de informações, não possuindo trava preventiva para que a visualização por terceiros de informações dispostas no dossiê ocorresse após processo de depuração por autoridade superior.
156. Em que pese existirem manuais internos detalhando as ações necessárias para intimação de contribuintes, o servidor designado retirou o sigilo em ato singular e não teve seu ato revisado, permitindo que empresas intimadas retirassem cópia de todo o dossiê contendo informações sigilosas, que ao final tornaram-se públicas de forma irregular.
157. Denota-se deficiência de controles internos a ausência de mecanismos para impedir que sigilos fossem retirados sem que houvesse revisão por pares diante de informações tão sensíveis.
Proposta de encaminhamento
158. Dar ciência à Receita Federal sobre as fragilidades detectadas para que, caso se mantenha essa postura de negligência de supervisão interna dos seus atos, adotando em tese o conceito de autoridade tributária para se eximir da responsabilidade, poderá ter atribuída a 'culpa in vigilando' aos gestores do órgão para fins de responsabilização.
III.3. Fragilidades de publicidade e de transparência nos atos realizados nos processos de sindicância
159. Em resposta à questão 3, sobre a apuração dos fatos relatados na representação: vazamento de dados sensíveis, conforme os elementos e as evidências aos quais a equipe teve acesso, conclui-se pela improcedência do quesito.
160. Revelados os atos formais de designação de servidores e de prorrogação dos prazos, não foram apresentados à equipe documentos com a capacidade de comprovar os encaminhamentos realizados até a data da requisição das informações pelos servidores designados para apurar o vazamento das informações.
161. Diante da ausência de informações sobre atos processuais já praticados na resposta formal entregue, a equipe solicitou que houvesse a consulta in loco, nos sistemas informatizados, dos atos constantes das respectivas sindicâncias instauradas para que a equipe pudesse chegar a uma conclusão sobre os atos adotados tendo em vista o tempo transcorrido desde a instauração do procedimento investigativo.
162. A RFB mobilizou servidor da área responsável para que, em ambiente seguro e controlado, permitisse que a equipe tivesse acesso ao teor dos processos. Verificou-se, entretanto, ao se executar o procedimento de observação direta, a ausência de documentos no sistema informatizado específico que legitimassem os atos praticados até então tendo sido constatados apenas os atos de abertura das sindicâncias.
163. O servidor responsável que atendeu a equipe informou que os atos administrativos adotados até o momento da visita se encontravam registrados em arquivos físicos de controle manual. Após ser questionado pela equipe sobre o motivo da adoção de tal prática, tendo em vista a existência de sistema para tal fim, informou que, mesmo diante da existência do sistema para registro do andamento da sindicância, há o hábito de registrar todas as fases 'por fora' e, findado o processo investigativo, inserem todas as informações no sistema.
164. Verifica-se, portanto, que os documentos dos atos processuais já praticados, que fundamentam todos os passos transcorridos, não foram juntados ao processo, impactando diretamente o regramento legal que prevê a publicidade e a transparência como princípios a serem obedecidos de ofício.
165. A análise dos atos realizados pelos servidores designados, após a instauração das sindicâncias, é peça fundamental para o acompanhamento das ações empreendidas para a caracterização das responsabilidades de quem deu causa aos vazamentos de informações sigilosas detectados.
166. A ausência das informações dificultou a atuação do controle externo, além de ter violado os seguintes dispositivos: art. 37, caput da Constituição Federal; arts. 2º, caput, VIII e XII e 29, caput, da Lei 9.784/1999.
167. Outro aspecto identificado pela equipe refere-se à ausência da convocação dos supervisores (S1, S2 e S3) quando da instauração do PAD 14XXX.720005-XX19-79, tendo sido convocados somente os Auditores A1 e A2.
168. Considerando que a RFB admitiu em sindicância investigativa que houve uma falha de supervisão (item 141 desta instrução) , caberia convocar os servidores ocupantes dos cargos S1, S2 e S3, uma vez que concorreram para que houvesse o vazamento das informações sigilosas, pela falha de supervisão dos atos de seus subordinados.
169. A RFB optou por não ouvir os supervisores na condição de responsáveis diretos pela falha, mas apenas na condição de testemunhas. Nesse sentido, nos termos do Decreto 9.681/2019, art. 13, inciso X, c/c o Decreto 5.480/2005, artigo 4º, inciso XII e XIII, recomenda-se à CGU avocar a si os processos administrativos disciplinares para análise dos atos processuais realizados.
Proposta de encaminhamento
170. Propõe-se recomendar à CGU, nos termos do Decreto 9.681/2019, art. 13, inciso X, c/c o Decreto 5.480/2005, artigo 4º, incisos XII e XIII, que analise a conveniência e a oportunidade de avocar os processos administrativos 14044.720012/2019-71 e 14XXX.720005-XX19-79, no âmbito da RFB, tendo em vista as fragilidades detectadas.
III.4. As ações executadas pela EEP Fraude atendem aos critérios de legalidade, legitimidade e eficiência
171. A questão de auditoria número 4 da Matriz de Planejamento pede para 'avaliar a legalidade, a legitimidade e a eficiência desse tipo de atividade investigativa desatrelada do papel institucional da RFB'.
172. Nos itens de 8 a 28 e 90 a 108 deste relatório, foram discutidas as prerrogativas legais e institucionais da RFB para a criação das equipes especiais de programação e sua consequente legalidade e legitimidade.
173. Os critérios de legalidade e legitimidade estão escorados nos artigos 150 do CTN e 6º da Lei 10.593, de 6/12/2002, que tratam respectivamente das atribuições da Receita Federal para com os lançamentos sujeitos à homologação realizados pelo contribuinte de impostos e das atribuições do Auditor-Fiscal da Receita Federal do Brasil.
174. O princípio da eficiência está incrustrado no artigo 37 da Carta Magna, como um dos princípios a serem obedecidos pela administração pública no exercício de suas atividades.
175. Como a Constituição Federal de 1988 não traz uma definição exata de eficiência, devemos nos valer da doutrina para ter uma ideia mais exata do que seja esse princípio. Maria Sylvia Zanella di Pietro (DI PIETRO, Maria Sylvia Zanella - Direito Administrativo. São Paulo: Atlas, 21ª Ed. 2008) assim o define:
'O princípio da eficiência apresenta, na realidade, dois aspectos: pode ser considerado em relação ao modo de atuação do agente público, do qual se espera o melhor desempenho possível de suas atribuições, para lograr os melhores resultados; e em relação ao modo de organizar, estruturar e disciplinar a Administração Pública, também com o mesmo objetivo de alcançar os melhores resultados na prestação do serviço público.'
Conclusões
176. A legalidade e a legitimidade estão garantidas por comandos legais autorizadores das ações realizadas.
177. A RFB realizou uma operação eficiente, pois, partindo de um universo de dezenas de milhões de contribuintes e usando métodos computacionais analíticos, conseguiu selecionar pouco mais de uma centena deles para serem submetidos a análises individualizadas pelos auditores-fiscais, com a finalidade de verificar seus lançamentos dentro do prazo de prescrição quinquenal, previsto no § 4º do artigo 150 do Código Tributário Nacional.
178. As atividades realizadas estão dentro das atribuições da Receita Federal no seu papel de fiscal da arrecadação, não estando, portanto, desatreladas de sua função institucional.
Proposta de encaminhamento
179. Diante disso, considera-se improcedente o item da Representação no tocante à questão 4 da Matriz de Planejamento, visto que as ações da RFB e de seus auditores-fiscais obedeceram aos critérios de legalidade, legitimidade e eficiência, até onde foi observado, e não estão desatrelados do papel institucional da Receita Federal do Brasil.
III.5. Ausência de configuração de impacto financeiro relativo a possível desvio da correspondente força de trabalho na constituição de equipes especiais de programação
180. No caso da EEP Fraude, após estudos e lançando mão de metodologia para definição da lista de contribuintes a serem fiscalizados, foram realizadas análises para cada contribuinte, com 122 Relatórios de Análise Conclusiva (RAC) produzidos, com ou sem interesse fiscal, significando que um grupo de contribuintes será efetivamente fiscalizado pela prática de infração tributária, com valor esperado de lançamento de tributos previamente definido (quase R$ 150 milhões) .
181. O contribuinte comete um ilícito administrativo-tributário no caso de infração simples ao ordenamento jurídico, como deixar de recolher o crédito tributário devido. Por outro lado, configura-se ilícito penal-tributário quando o contribuinte comete infração tributária mediante fraude ou omissão, por exemplo, sendo certo que é também um ilícito administrativo, porém enquadrado em um tipo penal.
182. Destarte, em que pese a Nota Copes 48/2018 fazer referência a indícios de crimes contra a ordem tributária, corrupção e lavagem de dinheiro, o objetivo, ao fim e ao cabo, teve cunho tributário, com projeção de constituição de crédito tributário e possível arrecadação de recursos.
183. As atividades de fiscalização tributária, inclusive por equipes especiais, realizam a igualdade em relação aos cidadãos, por meio do princípio da capacidade contributiva, conforme extração do art. 145, § 1º, da CF/1988:
'Sempre que possível, os impostos terão caráter pessoal e serão graduados segundo a capacidade econômica do contribuinte, facultado à administração tributária, especialmente para conferir efetividade a esses objetivos, identificar, respeitados os direitos individuais e nos termos da lei, o patrimônio, os rendimentos e as atividades econômicas do contribuinte.'
184. A maioria dos contribuintes cumprem voluntariamente suas obrigações tributárias. No entanto, alguns contribuintes insistem em não as cumprir e usam meios de evasão de suas obrigações. Por esse motivo, o art. 194 do Código Tributário Nacional prevê a fiscalização da aplicação da legislação tributária.
185. Por outro lado, a atividade de investigação consiste no desenvolvimento de ações especializadas visando à obtenção, análise, difusão e salvaguarda de dados e conhecimentos no interesse da Administração Tributária e Aduaneira, para subsidiar ações de fiscalização, repressão e combate a irregularidades, fraudes e ilícitos tributários e aduaneiros, principalmente os perpetrados por grupos organizados, e subsidiar os órgãos responsáveis pela persecução penal no combate aos ilícitos tributários, aduaneiros, à lavagem de dinheiro e a outros ilícitos praticados em detrimento da Fazenda Pública.
186. Em relatório sobre a cooperação no combate a crimes tributários e outros crimes financeiros, terceira edição, a Organização para Cooperação e Desenvolvimento Econômico (OCDE) elencou quatro modelos identificados nos diversos países para alocação de responsabilidades para combate a crimes tributários:
Tabela 2 - Modelos de investigação penal-tributário 
	 
	Forma de alocação 
	Exemplo de países 

	Modelo 1 
	A administração tributária tem competência para direcionar e conduzir investigações. 
	Alemanha, Estados Unidos, Grécia, Índia, Japão e Uganda 

	Modelo 2 
	A administração tributária tem competência para conduzir investigações, sob supervisão de promotor público. 
	Áustria, Estados Unidos, Estônia, Portugal, Suécia. 

	Modelo 3 
	Um órgão especializado fora da administração tributária, tipicamente, mas nem sempre, no Ministério da Economia, tem competência para conduzir investigações. 
	Gana, Geórgia, Grécia, Islândia e Turquia 

	Modelo 4 
	A polícia ou o promotor público tem competência para conduzir investigações. 
	Bélgica, Brasil, Chile, França, México e Espanha 

Fonte: OCDE
187. Nessa classificação adotada pela OCDE, o Brasil se enquadra no modelo 4. Outros modelos constantes no citado relatório dizem respeito ao compartilhamento de informações, como condição necessária para cooperação entre os órgãos no combate a crimes financeiros. O Brasil, juntamente com países como Canadá, Finlândia, Hungria, Japão e Singapura, adota o modelo de formação de times de investigação conjunta (força-tarefa) .
188. Questionada sobre a existência de normas legais e acordos realizados a respeito da participação em operações conjuntas com o Ministério Público e/ou a Polícia Federal, a Receita Federal informou que, além do estrito cumprimento de decisões judiciais, tais operações estão previstas nas competências regimentais previstas no art. 63 do Anexo I do Decreto 9.745/2019:
'XX - planejar, coordenar e realizar as atividades de repressão aos ilícitos tributários e aduaneiros, inclusive contrafação, pirataria, entorpecentes e drogas afins, armas de fogo, lavagem e ocultação de bens, direitos e valores, observada a competência específica de outros órgãos;
XXIV - orientar, supervisionar e coordenar as atividades de produção e disseminação de informações estratégicas na área de sua competência, em especial aquelas destinadas ao gerenciamento de riscos ou à utilização por órgãos e entidades participantes de operações conjuntas, que visem à qualidade e à fidedignidade das informações, à prevenção e ao combate às fraudes e práticas delituosas, no âmbito da administração tributária federal e aduaneira.'
189. Por outro lado, a EEP Fraude não foi constituída para tratar de investigação em comum com outros órgãos federais. Conforme explicitado na visão geral do objeto, o objetivo dessa equipe especial era aprimorar a metodologia de seleção de contribuintes que se enquadravam no quesito agente público, para identificação de indícios de crimes contra a ordem tributária, corrupção e lavagem ou ocultação de bens, direitos e valores, nos termos da Nota 48/2018 - RFB/Copes, de 2/3/2018.
190. No entanto, não há que se falar em desvio de finalidade nessa hipótese, tendo em vista que os resultados da EEP Fraude foram transformados em Relatórios de Análise Conclusiva com valores estimados de lançamento, ou seja, possível crédito tributário a ser constituído em auto de infração ou notificação de lançamento, nos termos do art. 31 do Decreto 7.574/2011.
Conclusão/proposta de encaminhamento
191. Pode haver certa confusão ao tratar do tema de ilícitos tributários, mas que não pode prejudicar a atividade fiscalizatória da Receita Federal relativa a equipes especiais, tratando como desvio de finalidade. Diante disso, considera-se improcedente o item da Representação no ponto relativo a dano ao erário por desvio da força de trabalho, tratado na questão de auditoria 5.
III.6. Fragilidades no processo de seleção de fiscalização tributária nas equipes especiais de fraude com prejuízo à auditabilidade e risco à impessoalidade e ao sigilo fiscal
192. Embora não tenham sido identificados desvios de finalidade no caso concreto da EEP Fraude que deu causa à representação a que procura responder a presente inspeção, foram verificadas fragilidades no sistema de governança e controle relacionados à programação e à fiscalização tributária por meio de equipes especiais, que impactam a auditabilidade dos processos de trabalho da Secretaria Especial da Receita Federal.
193. A fim de avaliar se o sistema de governança e controle relacionados ao processo de seleção de fiscalização tributária nas equipes especiais atendia aos princípios da legalidade, impessoalidade, moralidade, auditabilidade e publicidade, esta equipe de inspeção solicitou à RFB uma descrição de como se dá o referido processo dessas equipes.
194. Em resposta ao Ofício TCU 115/2019 da presente inspeção (peça 10, p. 24) , a RFB esclarece que a instituição de EEP (Equipes Especiais de Fraude) pela Copes é prática usual e que, na última década, algumas dezenas de EEP foram criadas, cada qual com seu foco específico, seja na natureza de tributos, seja em grupos específicos de contribuintes. A EEP Fraude foi uma dessas e teve foco em agentes públicos.
195. Segundo consta na Nota 48 (peça 21, p. 6-13) , com o propósito de selecionar um conjunto alvo para identificação de indícios de crimes contra a ordem tributária, corrupção e lavagem ou ocultação de bens, direitos e valores envolvendo agentes públicos, foi definido conjunto que serviu como ponto de partida com mais de oitocentos mil agentes públicos (aqui considerados no sentido lato, incluindo administrações diretas, indiretas e membros de tribunais e poderes) , a partir das bases de dados internas da RFB.
196. Ainda segundo a Nota, sobre o referido conjunto foram aplicados critérios de seleção implementados no sistema ContÁgil, gerando subconjuntos de interesse. Sobre tais subconjuntos, foram feitas análises considerando também os contribuintes relacionados, a exemplo de cônjuges e sócios. A Nota 48, ao final, descreve que, após sucessivos refinamentos sobre o conjunto alvo e a distribuição desses novos alvos nas regiões fiscais, tendo em vista a posterior efetivação da fiscalização, chegou-se a uma lista de 134 nomes.
197. A partir desse relato inicial, a equipe de inspeção do TCU procurou identificar os detalhes, os passos e os critérios para se chegar a esse conjunto. O próprio exercício dessa busca permitiu identificar fragilidades no processo de seleção para fiscalização tributária, que descrevemos a seguir.
Auditabilidade
198. A primeira fragilidade encontrada foi a reduzida auditabilidade do processo. Em que pese se tratar de metodologia em desenvolvimento, esperava-se que, por tratar-se de sucessivas seleções em bases de dados informatizadas e estruturadas, fosse possível a rastreabilidade dessas operações, traduzidas em termos de comandos de seleção de campos em bases de dados, ainda que agrupados em códigos para interagir com os diversos sistemas, bases de dados e ambientes computacionais. Se assim fosse, poder-se-iam confrontar os comandos para verificar se realmente refletiam as seleções pretendidas, e assim confirmar que o conjunto resultante atendeu aos critérios definidos.
199. No entanto, várias foram as dificuldades nesse sentido. Segundo explicações obtidas junto à Receita em reunião realizada em 4/4/2019, o processo de seleção é composto por interações sucessivas entre extrações de registros em bancos de dados (em vários ambientes computacionais, utilizando o sistema ContÁgil) e geração de planilhas locais (em Excel, por exemplo) .
200. O auditor-fiscal pode alterar as planilhas Excel intermediárias, incluindo novos filtros ou registros de acordo com sua avaliação, mantendo a lógica da seleção do conjunto alvo, para depois submeter esse novo conjunto à ferramenta ContÁgil e refazer cruzamentos e relacionamentos nas bases de dados, com novos parâmetros.
201. Assim, para que se pudesse rastrear ou repetir os passos que levaram a um determinado conjunto de contribuintes selecionado para fiscalização, seria preciso que essas tabelas intermediárias e seus critérios fossem documentados ou registrados de alguma forma. No entanto, não há documentação dessas planilhas intermediárias e, conforme explicado nessa reunião e em posteriores, complementado com a resposta ao Ofício 7-34/2019 (peça 93, p. 4) , a Coordenação-Geral de Tecnologia e Segurança da Informação (Cotec) ainda estuda a maneira de armazenar os logs do sistema ContÁgil (registros eletrônicos sobre o uso do sistema) .
202. Com isso, a equipe percebeu que seria difícil rastrear os passos que levaram a um determinado conjunto selecionado para inspeção por meio de registros automatizados.
203. Diante desse cenário, a área técnica da RFB tentou uma alternativa: por se tratar de evento relativamente recente, seria possível coletar informações junto aos auditores-fiscais que executaram o processo seletivo e, assim, tentar repetir os passos principais, numa simulação do que teria acontecido então, no contexto desta EEP e da Nota 48. Esse esforço foi levado a cabo por técnico da própria RFB na 'sala segura', com o acompanhamento da equipe de inspeção do TCU. Foram feitas várias adaptações em relação ao processo original, com vistas a acelerar o resultado ou por dificuldades técnicas.
204. Os passos executados em tal simulação foram registrados em telas do sistema capturadas durante o processo acompanhado pela equipe e entregues ao TCU com os dados dos contribuintes descaracterizados, e constituem a peça 94 dos autos.
205. Apesar desse esforço, não foi possível chegar exatamente à mesma lista - embora tenha havido uma coincidência da ordem de 73% dos nomes. As hipóteses levantadas para as diferenças são:
a) o sistema que foi utilizado para a simulação (ContÁgil) foi alterado desde a época da EEP e atualmente consulta mais bases da Receita e faz verificações diferentes, de modo que pode retornar contribuintes diferentes;
b) as bases de dados utilizadas para a pesquisa podem ter sido alteradas desde a EEP, a exemplo da ocorrência de retificações de declarações de IRPF feitas por contribuintes desde que ocorreu a seleção original;
c) foram detectados erros na carga de dados do data warehouse utilizada à época, e tais erros poderiam ter resultado em diferenças entre o grupo de contribuintes resultante à época e o da simulação. Esses erros foram objeto de solicitação de correção ao Serpro em maio de 2018 (peça 95) ; e
d) podem ter acontecido imprecisões na narrativa em si, já que foi preciso recorrer à memória dos auditores para repetir os passos seguidos.
206. Em resumo, a dificuldade em confirmar a impessoalidade e os critérios para chegar à lista de contribuintes selecionados envolveu tanto aspectos de procedimentos (como a limitada documentação das etapas) quanto fatores de infraestrutura tecnológica (como erros na carga da base de dados, limitações nos logs ou a falta de versionamento do software que executa a consulta) , passando ainda por características intrínsecas ao processo avaliado (como a possibilidade de retificações de declarações desde o momento da seleção até o momento da auditoria) .
207. Assim, com base no que foi possível realizar, a equipe do TCU concluiu que a narrativa apresentada pela equipe da Receita era bastante verossímil e coerente com os relatos da Nota 48, mas o processo de seleção em si - em particular, o processo de seleção utilizado neste caso concreto - não é, da maneira atual, adequadamente auditável (tanto por auditoria interna, quanto pelo TCU) ou repetível. Isso coloca o referido processo numa posição vulnerável a questionamentos, ao mesmo tempo que deixa de cumprir com princípios basilares da administração pública, como a transparência e a segurança jurídica sobre as decisões do administrador.
208. Com relação à documentação insuficiente ou deficiente relativa a equipes especiais de programação, o art. 1º da Lei 8.159/1991 prescreve que é dever do Poder Público a gestão documental e a proteção especial a documentos de arquivos, como instrumento de apoio à administração, à cultura, ao desenvolvimento científico e como elementos de prova e informação.
209. Ademais, o § 3º do art. 18 do Decreto 4.073/2002 determina que os documentos relativos às atividades-fim serão avaliados e selecionados pelos órgãos ou entidades geradores dos arquivos, em conformidade com as tabelas de temporalidade e destinação, elaboradas pelas Comissões mencionadas no caput, aprovadas pelo Arquivo Nacional.
210. Por oportuno, a RFB teve seu Código de Classificação e Tabela de Temporalidade aprovados pelo Arquivo Nacional por meio da Portaria 221, de 10/11/2014, publicado no DOU 218, de 11/11/2014.
211. A classe 300 do Código de Classificação refere-se à função de fiscalizar os tributos federais. Inclui as atividades de normatização, regulamentação, planejamento, controle, avaliação, pesquisa, investigação bem como execução dos procedimentos de fiscalização tributária. Essa classe inclui a subclasse 311 'SELEÇÃO E PROGRAMAÇÃO' que engloba os documentos referentes ao planejamento e preparo do procedimento fiscal, tais como dossiês de seleção e programação.
212. Pela tabela de temporalidade, o assunto 'SELEÇÃO E PROGRAMAÇÃO' tem prazos de guarda de cinco anos para fase corrente e de cinco anos para fase final, com destinação final 'Eliminação'.
213. A Receita Federal justificou a eliminação dos documentos como destinação final em razão da irretroatividade da legislação tributária (art. 144, CTN) ; do prazo para homologação tácita do lançamento do crédito tributário (§ 4º do art. 150) ; da decadência e prescrição do crédito tributário (arts. 173 e 174, CTN) ; da extinção do direito de pleitear a restituição (art. 168, CTN) e da anulação de atos administrativos (art. 54 da Lei 9.784/1999) .
214. Desse modo, ressalta-se a necessidade de melhoria na gestão documental relativa a equipes especiais, devendo conter todos os elementos que foram utilizados desde a concepção da equipe até o repasse da lista de contribuintes para as unidades regionais de programação, garantindo a auditabilidade do processo.
Impessoalidade
215. Se é verdade que a autonomia e a garantia da discricionariedade do auditor-fiscal são partes integrantes do modus operandi da Receita e visam garantir sua eficácia, também é fundamental estabelecer os limites desta discricionariedade para garantir o tratamento equânime e impessoal para todos os contribuintes. É, entre outras coisas, para garantir tais limites que se exige, nos processos administrativos, a indicação dos pressupostos de fato e de direito que determinarem a decisão, com o registro claro das justificativas para os passos do administrador.
216. Sendo assim, pode-se dizer que a auditabilidade e a documentação adequada do processo de seleção de programação fiscal estão intimamente ligados ao tratamento impessoal e equânime do contribuinte. Em outras palavras: dado um determinado contribuinte sendo fiscalizado, o processo deve garantir que a resposta à pergunta 'Por que se optou por fiscalizar exatamente tal contribuinte?' esteja documentada e seja verificável, para confirmar a impessoalidade da escolha.
217. Já discutimos anteriormente alguns aspectos da auditabilidade dos procedimentos empregados para a seleção dos contribuintes na Nota 48, por meio de cruzamento e seleção sobre bases de dados.
218. Além desses aspectos, a equipe de inspeção encontrou dificuldade para identificar as inspeções e até mesmo os RAC relacionados aos resultados da Nota 48. Isto porque, de acordo com os e-mails trocados entre a equipe de programação central e a equipe de programação da região fiscal (peça 96) , não foram apenas 134 os contribuintes selecionados pela EEP Fraude. A partir dessa lista e seguindo a metodologia, foi gerada uma rede de relacionamentos, com vistas a identificar tipologias de fraudes. Destaque-se que isso foi feito fora do sistema eletrônico do processo.
219. De fato, a equipe do TCU encontrou muita dificuldade para identificar, a partir dos registros eletrônicos, quais, afinal, tinham sido os processos, chamados de e-dossiês, iniciados a partir do trabalho desta lista e seus relacionados. Os relatórios de análise conclusiva (RAC) não estavam associados por um tipo de operação ou motivação específica, conforme é feito em outros casos de equipes especiais (por exemplo, foram criados tipos de fiscalização 'lava-jato', 'zelotes', etc., todas com código específico e, todos os dossiês relacionados estavam marcados como pertencentes a uma dada operação de fiscalização) .
220. Ao longo do trabalho, foi preciso recorrer à memória dos auditores-fiscais que trabalharam nos casos, campos não estruturados do próprio sistema ou mesmo a registros pessoais e às vezes não sistematizados. Nos manuais de uso do e-Processo e e-dossiê, há referência à necessidade de documentar a motivação do processo de várias formas, mas elas não foram suficientes para prescindir da memória e outros registros. Nem os pares nem mesmo o coordenador da região fiscal revisam ou verificam porque um contribuinte foi fiscalizado ou descartado para a fiscalização, conforme declarado em resposta ao Ofício de Requisição 10-34/2019, de 3/6/2019, no qual se solicitou a aplicação de questionário às equipes.
221. Além disso, no momento de se apresentar a motivação para justificar os casos em que não há interesse fiscal (RAC - sem interesse fiscal) , após análise dos dados do contribuinte, ela não é exposta de forma suficientemente clara e objetiva. Alguns Relatórios de Análise Conclusiva, desse caso, possuíam no sistema ACProg apenas a expressão 'sem interesse fiscal' no campo destinado à exposição dos motivos.
222. Embora o sistema permita que seja anexado um documento no qual a análise foi efetivada, na maioria dos casos isso não foi realizado. Essa motivação fica, com esse procedimento, apenas no julgamento profissional e foro íntimo do AFRFB que realizou a análise, o que não gera uma trilha de auditoria e pode ensejar a quebra da impessoalidade, já que o autor da análise não precisa justificar os elementos que sustentaram sua decisão.
223. Ao contrário, o risco de que determinado contribuinte que não devesse ser fiscalizado e tenha sido incluído na amostra de fiscalização por outros motivos, que não o interesse no lançamento tributário, é bem menor e possui mais controles associados, tendo em vista que, ao afirmar que existe interesse fiscal, o auditor responsável pela etapa de programação indica mais precisamente, de acordo com a amostra, os elementos e indícios que demonstram a necessidade de o processo ser remetido à fiscalização, para que ela efetivamente seja realizada.
224. O que existe é o risco de que, passado algum tempo, já não se consiga rastrear os motivos de que uma fiscalização não tenha sido realizada, inviabilizando auditorias internas ou externas sobre esses motivos. Isso pode significar um risco à impessoalidade da seleção, notadamente nos casos de omissão do dever de fiscalização.
Sigilo fiscal
225. Já foi discutida, anteriormente (seção III.2) , a quebra de sigilo de informações envolvendo a Nota 48. De acordo com o processo administrativo que investiga o vazamento, houve a disponibilização indevida de informações para contribuintes diligenciados, por meio da inclusão equivocada de documentos sigilosos em e-dossiês (que são como 'pastas eletrônicas' nas quais estão os documentos) cujo acesso externo foi autorizado de maneira indevida.
226. A fim de verificar alguns controles relacionados a esse ocorrido, a equipe da inspeção solicitou, por meio do Ofício 3-34/2019, acesso às definições sobre quem pode retirar o sigilo de um processo (peça 13, item 2.h) ; além disso, em reunião realizada com a Cofis/RFB em 30/4/2019, foram solicitadas as regras de sigilo externo para dossiês. Em resposta, foram fornecidas planilhas nas quais há a definição explícita sobre o nível de sigilo para cada tipo/subtipo de dossiê. Para o contexto dessa inspeção, destaca-se que se pode abrir o sigilo para acesso externo somente dos dossiês do tipo Ação Fiscal, subtipo 'Comunicação com o Contribuinte' (peça 97, p. 1 e 11) .
227. Apesar dessa definição, os logs de uso do sistema e-Processo (e-dossiê) referentes ao período de março de 2018 até março de 2019, considerando apenas os dossiês do tipo Ação Fiscal e Controle Interno (e todos os seus subtipos) , mostram que mais de três mil e-dossiês que não eram do subtipo 'Comunicação com o Contribuinte' tiveram seu sigilo para visualização externa retirado, conforme extrato de log à peça 98.
228. Isto não significa que todas essas retiradas de sigilo resultaram em acesso indevido, pois, para que isso tivesse acontecido, seria necessário que os referidos dossiês abertos contivessem documentos sigilosos e tivessem sido acessados indevidamente por contribuintes. Os logs solicitados não contêm informações a esse respeito. No entanto, o que os logs mostram é que a ocorrência de retirada de sigilo de e-dossiês que não eram do tipo de 'Comunicação com o Contribuinte' aconteceu não apenas com o caso que deu origem a esta inspeção, mas também com significativa frequência ao longo do período que se analisou. Não há evidências que essa inobservância de uma regra de negócio tenha sido detectada nesse tempo, e o problema só veio à tona porque foi detectado o vazamento de informação aqui analisado.
229. A respeito disso, a Receita forneceu, na resposta ao Ofício TCU 3-34/2019, descrição de 'Demanda de Ajustes no controle de processo/dossiê sigiloso' (peça 99) , a ser enviada para o Serpro, na qual limita no próprio sistema a permissão para retirada de sigilo para dossiês, de tal forma que apenas dossiês do subtipo 'Comunicação com o Contribuinte' possam ter seu sigilo retirado. Embora esse controle minimize o problema, podem ser necessários outros controles adicionais, já que ele sozinho não impede, por exemplo, que sejam adicionados documentos com sigilo incompatível ao sigilo atribuído ao e-dossiê do qual faz parte - situação que ocorreu no caso concreto objeto dessa inspeção.
230. De fato, o próprio relatório de apuração interna da Receita sobre o tema do vazamento (PAD 14XXX.720005-XX19-79) concluiu que o incidente de segurança da informação pode ter sido ocasionado por 'negligência, imperícia, falta de procedimentos adequados, falta de ações de prevenção, falha de supervisão e falta de cuidado dos servidores das equipes'.
Conclusões
231. Foram verificadas as seguintes fragilidades no sistema de governança e controle relacionados à programação e à fiscalização tributária por meio de equipes especiais:
a) o processo de seleção de fiscalização tributária nas EEP não é suficientemente auditável, seja por registros insuficientes das etapas e justificativas da seleção, seja por limitações do sistema tecnológico que lhe dá suporte;
b) a falta de um registro claro e rastreável dos motivos que levaram à classificação de um dado contribuinte para fiscalização, especialmente no caso de considerá-lo 'sem interesse fiscal', pode resultar em risco à impessoalidade; e
c) a ocorrência de configurações de sigilo inobservantes à lei de sigilo fiscal e às regras de negócio definidas pela própria Receita, no caso dos dossiês que são acessados externamente pelos contribuintes, podem resultar em acessos indevidos, como ocorreu no caso em questão.
Proposta de encaminhamento
232. A fim de mitigar os riscos resultantes das fragilidades identificadas no processo de trabalho das EEP, propõe-se determinar à RFB que documente, de maneira detalhada e sistematizada, no sistema ACProg (ou equivalente) , as justificativas para as conclusões 'com interesse' ou 'sem interesse fiscal' constantes do Relatório de Análise conclusiva (RAC) , de modo que se possa ter uma trilha de auditoria e demonstrar o atendimento ao princípio da impessoalidade.
233. Ademais, propõe-se determinação à Receita Federal para que:
a) registre, de maneira detalhada, os processos, os critérios, os agrupamentos e os fluxos de trabalho usados para selecionar os contribuintes nas bases de dados para fiscalização, inclusive as seleções intermediárias, de modo que o processo seja auditável e reproduzível; e
b) realize procedimentos de gestão e controle que verifiquem o atendimento ao sigilo de documentos e e-dossiês, em conformidade com a lei e com as normas e manuais da própria Receita, de modo a evitar acessos indevidos ou, na hipótese em que esses aconteçam, permitir que sejam identificados e tenham os impactos minimizados.
IV. CONCLUSÃO
234. A Questão 1 da Matriz de Planejamento que pede para verificar o desvio de finalidade na utilização de recursos humanos e materiais foi analisada nos itens 46 a 114 deste relatório. A conclusão foi de que não houve desvio no uso de recursos humanos e materiais, tendo sido as ações realizadas dentro das atribuições da RFB e dos auditores-fiscais.
235. Quanto à Questão 2, constante da matriz de planejamento, que visava responder sobre a apuração dos fatos relatados na representação no que se refere ao indício de uso indevido e indiscriminado das relevantes informações que a organização detém, concluiu-se pela improcedência do uso indevido e indiscriminado tendo em vista os elementos disponibilizados à equipe (itens 115 a 158) .
236. Constatou-se que as informações sigilosas a cargo da RFB, obtidas em processo de fiscalização, possuem um fluxo pré-determinado a ser seguido pelas equipes instituídas para programação da ação fiscal trafegando entre as áreas de planejamento e, em ato contínuo, encaminhadas para as equipes especiais de fiscalização situadas nas regiões fiscais, sendo estas responsáveis pelo início ou não do procedimento de fiscalização atendendo a critérios descritos em manuais internos.
237. No entanto, observou-se que o fluxo dessas informações não se encontra devidamente guarnecido de proteção, tendo sido identificadas fragilidades que permitiram que informações sob o manto do sigilo fiscal fossem acessadas por terceiros, de acordo com o relato do achado.
238. Houve falha de supervisão das atividades desenvolvidas pelos servidores designados para comporem as equipes nacionais de programação, bem como da equipe regional de fiscalização da 7ª região fiscal. Desta maneira, ao não proceder a revisão dos atos e da documentação inserida nos sistemas inerentes à atividade, os dossiês que foram alimentados com informações indevidas e em duplicidade poderiam ter sido descobertos em ato de revisão hierárquica.
239. Da mesma forma, o Centro Virtual de Atendimento (Portal e-CAC) , quando recebe o cadastro dos dossiês contendo informações sigilosas, apresenta fragilidades quanto ao processo de se retirar o sigilo para que a visualização por terceiros de informações dispostas no dossiê ocorresse após processo de revisão por autoridade superior.
240. Em que pese existirem manuais internos detalhando as ações necessárias para intimação de contribuintes, o servidor designado retirou o sigilo em ato singular e não teve seu ato revisado, permitindo que empresas intimadas retirassem cópia de todo o dossiê contendo informações sigilosas que ao final se tornaram públicas de forma irregular.
241. Denota-se deficiência de controles internos a ausência de mecanismos para impedir que sigilos fossem ser retirados sem que houvesse revisão por pares diante de informações tão sensíveis.
242. Quanto à questão 3 - Apurar os fatos relatados na representação: vazamento de dados sensíveis - há apuração, ainda em andamento, dos fatos relatados na representação visando verificar os responsáveis por vazamento de informações sigilosas (itens 159 a 170) .
243. A Questão 4 pede para avaliar a legalidade, a legitimidade e a eficiência da realização desse tipo de atividade investigativa desatrelada do papel institucional da RFB. As conclusões são de que as atividades não estão desatreladas do papel institucional da RFB e obedecem aos critérios de legalidade, legitimidade e eficiência, conforme discutido nos itens 171 a 179 deste relatório.
244. No que se refere à questão 5 'O possível impacto financeiro do desvio da correspondente força de trabalho nas atividades de arrecadação tributária', considerou-se que não houve desvio de finalidade na constituição e nos trabalhos da EEP Fraude e, considerando que se registrou, no sistema de programação da ação fiscal, o total de quase R$ 150 milhões de valor esperado de lançamento de tributos advindos da EEP Fraude, não se pode afirmar que houve dano ao erário neste caso (itens 180 a 191) .
245. Em função da análise das questões 1 a 5 terem concluído que não pôde ser constatado desvio de finalidade quanto às competências da Receita Federal, tampouco dano ao erário pelo trabalho realizado, fica prejudicada a análise sobre possíveis falhas de controles para evitar esses desvios, objeto da questão 6.
246. No entanto, pela observação de insuficiência na auditabilidade do trabalho de seleção e fiscalização tributária, bem como nas ocorrências de não conformidade nos procedimentos de proteção de sigilo de informações e na incompletude de justificativas para descarte de alvos de fiscalização, considerou-se que essas fragilidades no sistema de governança e controle relacionados à programação e à fiscalização tributária por meio de equipes especiais, objeto da questão 7, resultam em riscos potenciais à garantia da impessoalidade e do sigilo das informações (itens 192 a 232) .
V. INFORMAÇÕES ADICIONAIS
247. Nos autos do TC Processo 006.786/2019-7, o Gabinete do Ministro Alexandre de Moraes do Supremo Tribunal Federal solicitou informações sobre o andamento da apuração sobre o vazamento de dados da Receita Federal para instrução do Inquérito 4781 do STF.
248. Assim, propõe-se encaminhamento das conclusões da equipe de inspeção ao egrégio Supremo Tribunal Federal, em complemento ao Ofício 0271/2019-TCU/SecexPrevidência, de 22/5/2019 (TC Processo 006.786/2019-7, peça 7) , nos termos do art. 66 da Resolução-TCU 259/2014.
VI. PROPOSTA DE ENCAMINHAMENTO
249. Ante todo o exposto, submetem-se os autos à consideração superior, propondo:
a) conhecer da presente representação, satisfeitos os requisitos de admissibilidade previstos nos arts. 235 e 237, inciso VII, do Regimento Interno deste Tribunal c/c o art. 81, inc. I, da Lei 8.443/1992, e no art. 103, § 1º, da Resolução - TCU 259/2014, para, no mérito, considerá-la improcedente;
b) determinar, com fundamento no art. 250, II, do RI/TCU, que a Secretaria Especial da Receita Federal do Brasil, em futuras ações relativas a equipes especiais de programação do tipo da EEP Fraude, em conformidade com a Lei 8.159/1991 c/c o art. 18, § 3º, do Decreto 4.073/2002:
b.1) documente de maneira detalhada e sistematizada no sistema e-Processo (ou equivalente) :
1) os critérios, os processos e os fluxos de trabalho usados para recuperar da base de dados da Receita Federal os contribuintes selecionados, inclusive os passos que geram bases de dados intermediárias, a fim de que o processo seja reproduzível e possibilite a criação de trilhas de auditoria (item 233) ;
2) a metodologia de definição de parâmetros que permite selecionar, dentro do grupo de contribuintes escolhido, aqueles que serão fiscalizados (item 233) ;
b.2) documente, de maneira detalhada e sistematizada, no sistema ACProg (ou equivalente) , as justificativas para as conclusões 'com interesse fiscal' ou 'sem interesse fiscal' constantes do Relatório de Análise conclusiva (RAC) , de modo que se possa ter uma trilha de auditoria e demonstrar o atendimento ao princípio da impessoalidade (item 232) ;
c) recomendar, com fundamento no art. 250, III, do RI/TCU, à Controladoria-Geral da União que avalie a conveniência e a oportunidade de avocar os processos administrativos disciplinares 14044.720012/2019-71 e 14XXX.720005-XX19-79, no âmbito da Secretaria Especial da Receita Federal do Brasil, tendo em vista as fragilidades detectadas em não convocar servidores que deram causa ao erro que originou o vazamento das informações sigilosas, nos termos do Decreto 9.681/2019, art. 13, inciso X, c/c o Decreto 5.480/2005, art. 4º, incisos XII e XIII devendo, posteriormente, informar as medidas saneadoras adotadas e as conclusões para avaliação de eventual providência a cargo do Tribunal de Contas da União (item 170) ;
d) dar ciência, com fundamento no art. 7º da Resolução-TCU 265/2014, à Secretaria Especial da Receita Federal do Brasil de que, caso se mantenha essa postura de negligência de supervisão interna dos seus atos, adotando em tese o conceito de autoridade tributária para se eximir da responsabilidade, poderá ter atribuída a 'culpa in vigilando' aos gestores do órgão para fins de responsabilização sem ato de revisão hierárquica, fato identificado no PAD 14XXX.720005-XX19-79, o que afronta o disposto no art. 4º, § 1º a § 3ª, da Portaria Copes 16, de 5/5/2015 e no art. 5º, inciso III, do Decreto 9.203, de 22/11/2017 (item 158) ;
e) encaminhar, nos termos do art. 66 da Resolução-TCU 259/2014, cópia do relatório de inspeção ao Gabinete do Ministro do Supremo Tribunal Federal, Exmo. Alexandre de Moraes, em complemento ao Ofício 0271/2019-TCU/SecexPrevidência, de 22/5/2019 (item 248) ;
f) dar ciência do acórdão que vier a ser proferido ao representante, ao Ministério da Economia, ao Supremo Tribunal Federal e à Secretaria Especial da Receita Federal do Brasil, destacando que o relatório e o voto que fundamentam a deliberação ora encaminhada podem ser acessados por meio do endereço eletrônico www.tcu.gov.br/acordaos e que, caso tenham interesse, o Tribunal pode encaminhar-lhes cópia desses documentos sem quaisquer custos;
g) retirar o sigilo dos autos e apor a chancela de sigilo às peças 18, 20, 21, 22, 35, 63 a 66, 72, 100, 102 e 108; e
h) arquivar o presente processo, com fundamento no art. 169, inciso III, do Regimento Interno do Tribunal."
2.	O Diretor da subunidade concordou com a análise da equipe de fiscalização, no que foi acompanhado pelo Secretário da secretaria instrutora (peça 125) tecendo as seguintes considerações adicionais a fim de reforçar ou elucidar alguns pontos, em especial no que se refere a fatos ocorridos após a conclusão do relatório de inspeção (peça 124) :
"8. Primeiramente cabe destacar que o deferimento do pedido liminar concedido no âmbito do MS 36707/DF (peça 120) para suspender, integralmente, a eficácia dos itens 3.2, 3.3, 3.5 e 3.6 do despacho proferido no presente processo (peça 55) não afetou a execução da instrução, tendo em vista que os itens impugnados não faziam parte do escopo inicialmente determinado pelo relator (peça 4) .
9. Do ponto de vista constitucional, os Princípios da Isonomia Tributária, da Capacidade Contributiva, da Moralidade Administrativa e da Solidariedade Fiscal, dentre outros, expressamente determinam à administração pública 'identificar o patrimônio, os rendimentos e as atividades econômicas do contribuinte', vedando taxativamente a 'distinção de qualquer natureza' - exceto as previstas no próprio texto constitucional - que não alberga a suposta figura da 'malha fina privilegiada' e tampouco exige autorização judicial ou motivação extraordinária para fiscalização tributária de autoridade pública com prerrogativa de função (peça 123, pg. 13 a 15) .
10. Sob o aspecto legal e infralegal, a lei de atribuições dos ocupantes do cargo de Auditor-Fiscal da Receita Federal do Brasil, o regimento interno da RFB, o plano anual de fiscalização da RFB, as portarias de planejamento, diretrizes e metas e demais normativos internos de planejamento e de fiscalização promovem suporte legal tanto à criação de equipes especiais de programação quanto ao desenvolvimento de novas metodologias para a seleção de contribuintes com vistas a subsidiar trabalhos das equipes regionais de fiscalização (peça 123, pg. 6, 8 e 11) .
11. Ainda sob o enfoque legal, o Princípio da Independência das Instâncias, regra geral, assegura que determinada conduta, como por exemplo a sonegação fiscal e os delitos correlatos, pode, simultaneamente, caracterizar um ilícito civil, administrativo e penal. Nesse sentido, o Princípio da Interpretação Objetiva do Fato Gerador, positivado no Código Tributário Nacional, assegura que diante da ocorrência do fato gerador a receita da tributação encontra-se desvinculada das características do próprio fato tributado (peça 123, pg. 14) .
12. A apuração da verdade material de todos os atos e fatos tributários para fins de lançamento do tributo, mesmo daqueles que, eventualmente, integrem o antecedente da norma penal, não representa imputação de autoria ou tipificação penal da conduta por parte da RFB, dada que esta competência é exclusiva do Ministério Público Federal (MPF) . Defender o contrário representaria transferir, para o MPF, as atribuições de apuração e constituição do crédito tributário, que é competência privativa dos auditores fiscais, nos casos em que a fraude tributária, lato sensu, compõe também o tipo penal (peça 123, pg. 11 a 13) .
13. Assim, independentemente se decorrente de fonte de renda lícita ou ilícita, de ato imoral ou não, de ato nulo ou anulável ou de ação criminosa ou não, a atividade investigativa do fato gerador do tributo e a constituição e o desenvolvimento do devido processo administrativo fiscal são atividades vinculadas por lei e atreladas ao papel institucional da RFB (peça 123, pg. 14 e 15) .
14. Sob a ótica econômica, o Valor Esperado de Lançamento (VEL) , isto é, a estimativa do valor principal do crédito tributário que poderá ser gerado em um eventual lançamento de ofício pela fiscalização tributária no decorrer do processo administrativo fiscal, caso se confirmem os indícios de irregularidades identificados na fase de programação, foi superior a R$ 146 milhões, demonstrando a provável existência de interesse econômico (peça 123, pg. 2 e 10) .
15. Ressalta-se que tais valores, que não representam a totalidade das ações com interesse fiscal identificadas pela RFB, ainda poderiam ser acrescidos das devidas multas e juros, caso as atividades de fiscalização da RFB não fossem paralisadas por força de decisão prolatada no âmbito do Inquérito 4781/DF, que corre no âmbito do Egrégio Supremo Tribunal Federal (STF) .
16. Sob o prisma da legitimidade, a atividade de fiscalização tributária deverá buscar a elevação do cumprimento espontâneo das obrigações tributárias e o aumento da percepção da equidade fiscal por meio de elevação de percepção de risco, da presença fiscal, da recuperação do crédito tributário, da aplicação de penalidade e da qualidade do lançamento (peça 123, pg. 8) .
17. Ainda no mês de maio de 2018, portanto nove meses antes do vazamento das primeiras informações, a RFB previamente prestou contas de sua atuação à sociedade ao divulgar, em linhas gerais, a motivação e a metodologia dessa linha de investigação contra fraudes tributárias. Somente a partir de fevereiro de 2019, após a divulgação de alguns nomes de agentes públicos supostamente investigados, passou-se a questionar a legitimidade da atividade (peça 109) .
18. Diversos mecanismos multilaterais - Organização das Nações Unidas (ONU) , Grupo de Ação Financeira Internacional (GAFI) , Organização de Cooperação e Desenvolvimento Econômico (OCDE) , Banco Mundial, Fundo Monetário Internacional (FMI) - consideram que as atividades desenvolvidas pelas administrações tributárias e aduaneiras têm papel primordial na identificação e na comunicação às autoridades competentes de movimentação financeira para lavagem de dinheiro, principalmente em função de possuírem ampla gama de atribuições e de instrumentos operacionais em seus campos de atuação (TC Processo 021.258/2018-0, peça 30, pg. 163 a 187) .
19. Dessa forma, constatou-se que a atuação da RFB no combate à sonegação fiscal e aos demais ilícitos tributários correlatos goza de aceitação social, tendo em vista que o Brasil é signatário ou participante de diversas convenções internacionais cuja intenção é reforçar o compromisso dos países membros com a prevenção e o combate à sonegação fiscal, lavagem de dinheiro e corrupção, inclusive daqueles praticados por agentes públicos com funções relevantes, denominadas pessoas politicamente expostas (PPE) (peça 123, pg. 27 e 28) .
20. A eficiência operacional da RFB ficou constatada, pois, partindo de um universo de pouco mais de 818 mil contribuintes, e utilizando-se de métodos computacionais analíticos, conseguiu selecionar pouco mais de uma centena deles para serem submetidos a análises preliminares individualizadas pelos auditores-fiscais na fase de programação fiscal (peça 123, pg. 15 a 18) .
21. Posteriormente, nos casos que foram constatados a existência de interesse fiscal, os pouco mais de cinquenta contribuintes selecionados, o que representa uma seleção de menos de 0,006% do universo auditável, deveriam ser submetidos ao processo de fiscalização com a finalidade de verificar seus lançamentos tributários, ainda dentro do prazo de prescrição quinquenal (peça 123, pg. 26) .
22. A metodologia de seleção usada no presente processo, embora não seja exatamente a mesma que a utilizada no processo conhecido como 'malha fiscal' ou 'malha fina', utiliza-se dos mesmos fundamentos técnicos para direcionar a limitada força de trabalho do órgão para a análise de contribuintes que possuem, probabilisticamente, maior interesse fiscal, otimizando a atuação estatal.
23. Ressalta-se que, por força da decisão judicial emanada no Inquérito 4781/DF do STF, há risco de prescrição dos créditos tributários, possivelmente devidos e ainda não definitivamente constituídos, tendo em vista que, para a execução dos procedimentos fiscais, foram utilizadas as informações de imposto de renda da pessoa física dos anos de 2014 a 2016.
24. Assim, tendo em vista que toda atuação administrativa possui presunção iuris tantum de legalidade e legitimidade e que a apuração dos fatos não demonstrou a existência de atividade contrária ao direito positivo e ao interesse social ou executada com desvio de finalidade, ao contrário, apontou a legalidade, a legitimidade e a eficiência da atividade realizada pela RFB, propôs-se conhecer da presente representação para, no mérito, considerá-la improcedente.
25. No que se refere à avaliação do sistema de governança e de controles internos da atividade desenvolvida pela RFB - que não constitui escopo da representação do MP/TCU - observou-se, como boa prática, a existência de segregação de funções entre equipe de programação (seleção de sujeitos passivos) e de fiscalização (auditoria fiscal) (peça 123, pg. 6) .
26. Por outro lado, constatou-se a fragilidade de procedimentos de controle por autoridade supervisora designada em ato formal, que constituiu a equipe especial de programação, quando da revisão dos atos realizados por servidor designado para fazer parte da equipe. A fragilidade no processo de supervisão é agravada pelo conceito difundido no órgão de que os atos praticados por Auditores-Fiscais da Receita Federal do Brasil, na condição de 'autoridade tributária', normalmente não são passíveis de revisão, nem hierárquica, nem por pares (peça 123, pg. 19 a 22) .
27. No que se refere ao uso indevido e indiscriminado de informações, constatou-se que as informações sigilosas a cargo da RFB, obtidas em processo de fiscalização, possuem um fluxo pré-determinado, atendendo a critérios descritos em manuais internos.
28. Embora este quesito tenha sido considerado improcedente, observou-se insuficiência na auditabilidade do trabalho de seleção e fiscalização tributária, bem como nas ocorrências de não conformidade nos procedimentos de proteção de sigilo de informações e na incompletude de justificativas para descarte de contribuintes passíveis de fiscalização (peça 123, pg. 29 a 31) .
29. No que se refere à atuação disciplinar, constatou-se a fragilidade na documentação dos atos processuais já praticados e a não inclusão de supervisores na condição de responsáveis, nas sindicâncias e nos processos administrativos disciplinares abertos, uma vez que é possível que tenham concorrido para que houvesse o vazamento das informações sigilosas, pela possível falha de supervisão dos atos de seus subordinados (peça 123, pg. 24 e 25) .
30. Ressalta-se que em 2/10/2019, após a conclusão da instrução, sobreveio a notícia de que, desde novembro de 2018 a corregedoria da RFB participava da 'Operação Armadeira' cujo objetivo era desarticular uma organização especializada na prática de corrupção e lavagem dos recursos auferidos, formada por servidores da RFB e pessoas relacionadas (peça 110) .
31. Tendo em vista que à época da inspeção pela equipe de auditoria do TCU a operação ainda corria sob sigilo judicial, e que alguns servidores da RFB estavam envolvidos em ambos os episódios, se mostrou plausível a alegação de que não poderia dar publicidade a certas informações, a fim de não prejudicar ações investigativas em andamento.
32. Considerando que o TCU não é competente para controlar os resultados de processos administrativos disciplinares, inclusive quanto à eventual morosidade dos respectivos procedimentos e decisões (Acórdão 2052/2010-TCU-Plenário, rel. min. Raimundo Carreiro) , e tendo em vista a complexidade e relevância da matéria, é cabível o encaminhamento proposto pela equipe.
33. Por fim, tendo em vista as limitações normais da auditoria, a existência de processos criminais em curso, e considerado que o TCU não dispõe dos instrumentos legais de investigação previstos no direito penal (Acórdão 536/2008-TCU-Plenário, rel. Min. Marcos Bemquerer) , é possível que informações relevantes para a conclusão do trabalho - e que eventualmente poderiam alterar algumas das presentes conclusões - não tenham chegado ao conhecimento da equipe."
3.	Por fim, o MPTCU, concordou, no essencial com a análise da secretaria instrutora, divergindo apenas da proposta de considerar a representação improcedente, por entender que o mais adequado seria considerá-la parcialmente procedente, tendo em vista as seguintes conclusões alcançadas pela fiscalização:
"a) foi observado que o fluxo das informações no âmbito da unidade jurisdicionada não se encontra devidamente guarnecido de proteção, tendo sido identificadas fragilidades que permitiram que informações sob o manto do sigilo fiscal fossem acessadas por terceiros;
b) constatou-se que houve falha de supervisão das atividades desenvolvidas pelos servidores designados para comporem as equipes nacionais de programação, bem como da equipe regional de fiscalização da 7ª região fiscal. Desta maneira, ao não proceder a revisão dos atos e da documentação inserida nos sistemas inerentes à atividade, os dossiês que foram alimentados com informações indevidas e em duplicidade poderiam ter sido descobertos em ato de revisão hierárquica;
c) verificou-se que o Centro Virtual de Atendimento (Portal e-CAC) , quando recebe o cadastro dos dossiês contendo informações sigilosas, apresenta fragilidades quanto ao processo de se retirar o sigilo para que a visualização por terceiros de informações dispostas no dossiê ocorresse após processo de revisão por autoridade superior;
d) concluiu-se que o servidor designado retirou o sigilo em ato singular e não teve seu ato revisado, permitindo que empresas intimadas retirassem cópia de todo o dossiê contendo informações sigilosas que ao final tornaram-se públicas de forma irregular;
e) as fragilidades constatadas denotam deficiência de controles internos a ausência de mecanismos para impedir que sigilos fossem ser retirados sem que houvesse revisão por pares diante de informações tão sensíveis;
f) diante da observação de insuficiência na auditabilidade do trabalho de seleção e fiscalização tributária, bem como nas ocorrências de não conformidade nos procedimentos de proteção de sigilo de informações e na incompletude de justificativas para descarte de alvos de fiscalização, considerou-se que essas fragilidades no sistema de governança e controle relacionados à programação e à fiscalização tributária por meio de equipes especiais resultam em riscos potenciais à garantia da impessoalidade e do sigilo das informações."
É o relatório.

não há.

Subprocurador-Geral Lucas Rocha Furtado.

REPRESENTAÇÃO DO MINISTÉRIO PÚBLICO JUNTO AO TCU. SUPOSTAS IRREGULARIDADES OCORRIDAS NA SECRETARIA ESPECIAL DA RECEITA FEDERAL DO BRASIL (RFB), RELACIONADAS A POSSÍVEL DESVIO DE FINALIDADE E CONSEQUENTE DISPÊNDIO INDEVIDO DE RECURSOS PÚBLICOS NA INVESTIGAÇÃO E FISCALIZAÇÃO DE AGENTES PÚBLICOS. REALIZAÇÃO DE INSPEÇÃO. NÃO CONFIRMAÇÃO DOS SUPOSTOS DESVIOS NOTICIADOS PELO MINISTÉRIO PÚBLICO. FRAGILIDADES E DEFICIÊNCIAS NOS PROCESSOS DE TRABALHO DO ÓRGÃO QUE PODEM COMPROMETER A IMPESSOALIDADE E A TRANSPARÊNCIA NO PROCESSO DE SELEÇÃO DE CONTRIBUINTES QUE SERÃO SUBMETIDOS À FISCALIZAÇÃO. CULTURA DE AUSÊNCIA DE CONFERÊNCIA E SUPERVISÃO DOS ATOS PRATICADOS PELOS AUDITORES-FISCAIS QUE CONTRIBUIU PARA O VAZAMENTO DE INFORMAÇÕES SIGILOSAS. CONHECIMENTO. PROCEDÊNCIA PARCIAL. DETERMINAÇÕES E RECOMENDAÇÕES.

REPRESENTAÇÃO (REPR)

Secretaria de Controle Externo da Gestão Tributária, da Previdência e Assistência Social (SecexPrevi).

Cuidam os autos de representação formulada pelo Subprocurador-Geral do Ministério Público junto ao TCU (MP/TCU) , Lucas Rocha Furtado, a respeito de supostas irregularidades ocorridas na Secretaria Especial da Receita Federal do Brasil (RFB) , relacionadas a possível desvio de finalidade e consequente dispêndio indevido de recursos públicos na investigação e fiscalização de agentes públicos, materializada na Nota 48/2018 - RFB/Copes, de 2/3/2018 (peça 2) .
Preliminarmente, registro que esta representação deve ser conhecida, por preencher os requisitos de admissibilidade previstos nos arts. 235 e 237 do Regimento Interno deste Tribunal, conforme despacho que proferi à peça 4.
Por meio de referido despacho, além de me pronunciar sobre a admissibilidade do feito, determinei a realização de inspeção na Receita Federal com vistas a, dentro dos limites das competências deste Tribunal, apurar os fatos relatados pelo Ministério Público. 
Na ocasião ponderei que, como não cabe ao TCU atuação disciplinar, os olhos do controle deveriam se voltar às estruturas de governança e aos procedimentos de controle existentes para evitar a ação de servidores em atividades que extrapolem o mandato legal da Receita Federal, o desvio de finalidade na utilização de recursos humanos e materiais, o uso indevido e indiscriminado das relevantes informações que a organização detém, bem como o vazamento de dados sensíveis.
Assim, conforme determinado, a secretaria instrutora realizou fiscalização para avaliar a legalidade, a legitimidade e a eficiência das equipes especiais formadas pela RFB para apuração de fraudes; o possível impacto financeiro do desvio da correspondente força de trabalho nas atividades de arrecadação tributária; e o sistema de governança e controle dessa atividade, de modo a verificar a credibilidade e a audibilidade dos processos de trabalho envolvidos, bem como questões relacionadas ao vazamento de dados sigilosos.
Ao final dos trabalhos de fiscalização, a equipe concluiu que não houve desvio de finalidade no uso de recursos humanos e materiais no que diz respeito à fiscalização de agentes públicos materializada na Nota 48/2018 - RFB/Copes, tendo sido as ações realizadas dentro das atribuições da RFB e dos auditores-fiscais e em conformidade com os critérios de legalidade, legitimidade e eficiência. Diante disso e tendo em vista o total de quase R$ 150 milhões de valor esperado de lançamento de tributos advindos da EEP Fraude, ficou afastada a possibilidade de dano ao erário ventilada pelo Ministério Público junto ao TCU.
Também não foi confirmado o suposto "uso indevido e indiscriminado das relevantes informações que a organização detém". Sobre essa questão, a equipe observou que as informações sigilosas a cargo da RFB, obtidas em processo de fiscalização, possuem um fluxo pré-determinado, atendendo a critérios descritos em manuais internos. No entanto, o fluxo dessas informações não se encontra devidamente guarnecido de proteção, possuindo fragilidades que permitiram, no caso que motivou esta representação, que informações protegidas por sigilo fiscal fossem acessadas indevidamente por terceiros e divulgadas na imprensa.
Foi constatada falha de supervisão, pois, se realizada a adequada revisão dos atos e da documentação inserida nos sistemas inerentes à atividade, os dossiês que foram alimentados com informações indevidas e em duplicidade, fato que concorreu para o vazamento das informações sigilosas, poderiam ter sido identificados. Além disso, existem fragilidades quanto ao processo de retirada do sigilo no recebimento e cadastramento de dossiês com informações sigilosas pelo chamado Centro Virtual de Atendimento (Portal e-CAC) . Em que pese existirem manuais internos detalhando as ações necessárias para intimação de contribuintes, no caso concreto analisado o servidor designado retirou o sigilo em ato singular e não teve seu ato revisado, permitindo que empresas intimadas retirassem cópia de todo o dossiê contendo informações sigilosas que ao final se tornaram públicas de forma irregular. 
Esse contexto denota deficiência de controles internos quanto à ausência de mecanismos para impedir que sigilos fossem retirados sem que houvesse revisão por pares diante de informações tão sensíveis. 
Sobre essa questão, ao avaliar os sistemas de governança e de controles internos da RFB, a equipe de fiscalização constatou que a fragilidade no processo de supervisão é um problema sistêmico na instituição. Essa deficiência é agravada pelo conceito difundido no órgão de que os atos praticados por Auditores-Fiscais da Receita Federal do Brasil, na condição de "autoridade tributária", normalmente não são passíveis de revisão, nem hierárquica, nem por pares, de modo que, mesmo havendo autoridade supervisora formalmente designada, na prática, não há conferência das atividades exercidas pelos auditores. 
Ainda no que diz respeito aos sistemas de governança e controles internos, a equipe constatou que o processo de seleção para fiscalização tributária realizado pelas equipes especiais de fraude não é suficientemente auditável, uma vez que envolve escolhas humanas cujas decisões não são devidamente registradas e motivadas. Com isso, não é possível realizar a adequada conferência dos procedimentos que levaram à lista dos contribuintes que serão submetidos à fiscalização, de modo a confirmar se os critérios escolhidos foram respeitados com objetividade, garantindo a transparência e a impessoalidade da seleção.
O maior risco de quebra de impessoalidade ocorre em relação à exclusão de contribuintes do universo que será fiscalizado, pois, muitas vezes, a seleção dos casos considerados "sem interesse fiscal" prescinde de motivação e não passa por qualquer revisão. O risco de inclusão de determinado contribuinte de forma indevida na fiscalização é menor, devido à existência de maiores controles, uma vez que, ao afirmar que existe interesse fiscal, o auditor responsável indica com maior precisão os elementos e os indícios que levaram à essa conclusão. 
No que se refere à atuação disciplinar, constatou-se que as sindicâncias e os processos administrativos disciplinares abertos apresentavam fragilidades na documentação dos atos processuais praticados e no fato de não terem sido incluídos os supervisores da equipe que estava sendo investigada na condição de responsáveis, uma vez que é possível que esses servidores tenham concorrido para que houvesse o vazamento das informações sigilosas, especialmente diante dos elementos que apontam para a falha de supervisão dos atos que a ocasionaram.
Assim, ainda que não tenham sido confirmadas as possíveis irregularidades denunciadas pelo Ministério Público no caso específico que motivou a instauração desta representação, foram identificadas importantes fragilidades nos processos de trabalho da Receita Federal do Brasil. Embora não seja possível mensurar o impacto dessas fragilidades, é certo que são importantes oportunidades de melhoria cuja correção tem o potencial de produzir resultados muito significativos para a aprimoramento da arrecadação tributária no país. 
Por essa razão, considero pertinentes, com alguns ajustes, as medidas propostas pela equipe, as quais contaram com a concordância do corpo dirigente da unidade instrutora e do Ministério Público junto ao TCU, no sentido de:
	15.1. determinar à Secretaria Especial da Receita Federal do Brasil que, em futuras ações relativas a equipes especiais de programação do tipo da EEP Fraude, documente de maneira detalhada e sistematizada: 
	15.1.1. no sistema e-Processo (ou equivalente) : a) os critérios, os processos e os fluxos de trabalho usados para recuperar da base de dados da Receita Federal os contribuintes selecionados, inclusive os passos que geram bases de dados intermediárias, a fim de que o processo seja reproduzível e possibilite a criação de trilhas de auditoria; a metodologia de definição de parâmetros que permite selecionar, dentro do grupo de contribuintes escolhido, aqueles que serão fiscalizados;
	15.1.2. no sistema ACProg (ou equivalente) , as justificativas para as conclusões "com interesse fiscal" ou "sem interesse fiscal" constantes do Relatório de Análise conclusiva (RAC) , de modo que se possa ter uma trilha de auditoria e demonstrar o atendimento ao princípio da impessoalidade;
	15.2. recomendar à Controladoria-Geral da União que avalie a conveniência e a oportunidade de avocar os processos administrativos disciplinares 14044.720012/2019-71 e 14044.720005-2019-79, no âmbito da Secretaria Especial da Receita Federal do Brasil, tendo em vista as fragilidades detectadas em não convocar servidores que deram causa ao erro que originou o vazamento das informações sigilosas, nos termos do Decreto 9.681/2019, art. 13, inciso X, c/c o Decreto 5.480/2005, art. 4º, incisos XII e XIII, informando, posteriormente, as medidas saneadoras adotadas e as conclusões para avaliação de eventual providência a cargo do Tribunal de Contas da União;
	15.3. dar ciência à Secretaria Especial da Receita Federal do Brasil de que, caso se mantenha a postura de negligência de supervisão interna dos seus atos, baseada no conceito de autoridade tributária para se eximir da responsabilidade, poderá ser atribuída "culpa in vigilando" aos gestores do órgão para fins de responsabilização por ato sem a adequada revisão hierárquica, fato identificado no PAD 14044.720005-2019-79, que afronta o disposto no art. 4º, § 1º a § 3ª, da Portaria Copes 16/2015 e no art. 5º, inciso III, do Decreto 9.203/2017.
Faço pequena alteração na proposta do subitem 15.3 acima. Por se tratar de problema sistêmico e cultural, julgo mais adequado expedir recomendação para que o órgão adote providencias corretivas e as informe ao Tribunal, alertando sobre os riscos de responsabilização dos gestores em caso de irregularidades em que restar configurada falha de supervisão. 
No que diz respeito ao mérito da representação, a secretaria especializada, em pareceres concordantes, manifesta-se pela sua improcedência, por considerar que os achados de auditoria não confirmam as supostas irregularidades noticiadas na inicial. O Ministério Público junto ao TCU, embora concorde com as análises da unidade, discorda desse encaminhamento, por entender que os achados de auditoria ensejam o parcial provimento da representação.
Concordo com o Ministério Público. Acerca dos achados apontados pela equipe de auditoria, observo que as fragilidades identificadas aumentam o risco de desvios, distorções, gargalos e ineficiências no órgão. Certamente esse cenário seria diferente não fossem os anos a fio em que a instituição, de enorme relevância e papel estratégico, deixou de se submeter às instancias controladoras da Administração Pública Federal, a pretexto de resguardar o sigilo fiscal das informações que detém.
Ressalto que, durante a execução dos trabalhos, a equipe relatou diversas dificuldades, tendo sido necessário, inclusive, que este relator fixasse prazo para o envio das informações solicitadas sob pena de afastamento da autoridade responsável. 
Felizmente, após esse episódio e em razão de outros trabalhos realizados por este Tribunal nos últimos anos, que ressaltaram a falta de audibilidade do órgão e o consequente impacto disso na emissão de opinião sobre as contas do Presidente da República, a atual gestão do Ministério da Economia passou a adotar postura colaborativa, a fim de tornar viável a fiscalização dos processos de trabalho da RFB pelos órgãos de controle.
Nesse sentido, teci as seguintes considerações ao relatar o Parecer Prévio emitido sobre as contas do Presidente da República referentes ao exercício de 2019 (TC Processo 018.177/2020-4) , que retrata bem a problemática:
"169.	Rememoro que, por meio do Acórdão 977/2018-TCU-Plenário (relator Ministro Vital do Rêgo) , este Plenário consignou a impossibilidade de auditar as contas de créditos tributários a receber e dívida ativa tributária no exercício de 2017. Na oportunidade, a falta de acesso aos dados fiscais mantidos pela Secretaria da Receita Federal do Brasil (RFB) e o consequente impedimento à obtenção de informações necessárias à realização da auditoria comprometeram a emissão de opinião conclusiva. 
170.	Na sequência da referida decisão, ao analisar o impacto da falta de dados para concluir sobre a confiabilidade dos valores registrados a título de crédito tributário e dívida ativa, o Relatório das Contas de Governo de 2017, apreciado por meio do Acórdão 1322/2018-TCU-Plenário (relator Ministro Vital do Rêgo) , registrou que a obstrução dos trabalhos de auditoria financeira do TCU em demonstrações contábeis poderia comprometer a emissão de opinião por parte desta Corte de Contas.
171.	Ao proceder às fiscalizações sobre as demonstrações financeiras do Ministério da Fazenda do exercício de 2018, a equipe de auditoria do TCU novamente se deparou com limitações ao trabalho. As dificuldades quanto à solicitação e à disponibilização de dados impostas pelas regras e procedimentos criados em virtude da 'sala de sigilo', além dos controles físicos de segurança impediram, na prática, os auditores de terem acesso a informações que permitissem obter evidências para formar uma conclusão de auditoria.
 (...) 
173.	A situação foi novamente tratada no Acórdão 1095/2019-TCU-Plenário, de minha relatoria, por meio do qual o Tribunal concluiu que, embora a criação da 'sala de sigilo' tenha representado iniciativa positiva, a forma como foi implementada não possibilitou a efetiva melhora do grau de auditabilidade do órgão. A decisão também informou que a disponibilização apenas da 'sala de sigilo' para fornecimento de informações solicitadas pelas equipes de auditoria poderia caracterizar obstrução à fiscalização.
174.	Com o propósito de aprofundar os exames sobre essa questão, o Tribunal decidiu realizar auditoria de natureza operacional para examinar as condições de auditabilidade da RFB e a capacidade de obtenção de evidências apropriadas e suficientes para suportar a emissão de opinião de auditoria sobre as demonstrações financeiras do órgão, dado um nível de risco aceitável. 
175.	A conclusão se deu por meio do Acórdão 1174/2019-TCU-Plenário (relator ministro Raimundo Carreiro) , no sentido da falta de auditabilidade e transparência no Sistema Tributário Nacional, o que priva a sociedade de ter acesso a informações sobre estoque de créditos tributários e de dívida ativa, receitas arrecadadas, renúncias de receitas e demandas judiciais de natureza tributária. Com o objetivo de promover mudanças estruturais nesse sistema e conferir efetividade ao exercício do controle, o TCU fixou prazo para o desenvolvimento de um plano de ação voltado à correção das deficiências apontadas no relatório.
176.	Portanto, em relação aos exercícios de 2017 e 2018, as restrições impediram que o Tribunal exercesse plenamente suas competências estabelecidas na Constituição, gerando grande prejuízo à transparência quanto ao uso dos recursos públicos.
177.	Não por outro motivo, ao apreciar as Contas de Governo de 2018, foi proferido alerta à Casa Civil sobre a necessidade de adotar medidas efetivas para viabilizar os trabalhos de auditoria do TCU nas demonstrações financeiras da União, de forma a assegurar a emissão de opinião sobre as futuras prestações de contas do Presidente da República.
178.	Já a partir de meados de 2019, pudemos verificar avanços no sentido de tornar o Sistema Tributário Nacional mais transparente e auditável, conforme constatou-se no monitoramento da auditoria operacional anteriormente mencionada, julgado por meio do Acórdão 1266/2020-TCU-Plenário, de relatoria do Ministro Raimundo Carreiro.
179.	Em menos de um ano da prolação do Acórdão 1174/2019-TCU-Plenário, os órgãos jurisdicionados adotaram várias medidas tendentes a sanar os problemas apontados por esta Corte de Contas, com especial destaque para a evolução dos entendimentos defendidos pela Procuradoria-Geral da Fazenda Nacional e pela Consultoria-Geral da União, que se tornaram favoráveis ao compartilhamento de dados protegidos por sigilo fiscal com este Tribunal e a Controladoria-Geral da União. Essa posição foi consolidada pela Advocacia-Geral da União por meio do Parecer Vinculante-AM 8, de 18/10/2019, e, na sequência, regulamentada pelo Decreto 10.209, de 22/1/2020.
180.	Esses marcos normativos apontam para a superação, ao menos sob o ponto de vista jurídico, do histórico conflito entre o TCU e a Receita Federal acerca do compartilhamento de informações protegidas por sigilo fiscal. Subsistem, contudo, questões operacionais e culturais que ainda impedem a completa implementação das medidas preconizadas pelo Acórdão 1174/2019-TCU-Plenário, razão pela qual o Tribunal considerou necessário dar continuidade ao monitoramento dessa decisão."
Com essa melhora de cenário, ocorrida justamente no decorrer da inspeção em questão, foi possível, ao final, obter as informações requeridas pela equipe, ainda que de forma dificultosa e com prejuízos ao bom desenvolvimento dos trabalhos, conforme enfatizado no seguinte trecho do relatório:
"42. Destarte, a impossibilidade de acesso direto e irrestrito aos sistemas e aos processos da Receita Federal prejudicou a abordagem e o nível de profundidade do objeto da inspeção. As conclusões foram baseadas nas informações obtidas, conforme foram entregues ao Tribunal. Apesar de, no final, terem sido encaminhadas todas as informações solicitadas, houve prejuízo à qualidade das conclusões."
Nesse contexto, entendo que o fato de as suspeitas do douto procurador não terem sido confirmadas não significa que não tenham efetivamente ocorrido, como podemos inferir da seguinte afirmação lançada no parecer do Diretor da unidade instrutora:
"33. Por fim, tendo em vista as limitações normais da auditoria, a existência de processos criminais em curso, e considerado que o TCU não dispõe dos instrumentos legais de investigação previstos no direito penal (Acórdão 536/2008-TCU-Plenário, rel. Min. Marcos Bemquerer) , é possível que informações relevantes para a conclusão do trabalho - e que eventualmente poderiam alterar algumas das presentes conclusões - não tenham chegado ao conhecimento da equipe."
Assim, considerando as limitações relatadas bem como a relação direta das fragilidades encontradas pela equipe de fiscalização com as ocorrências que motivaram a instauração deste processo, entendo que assiste razão ao MPTCU ao pugnar pela procedência parcial da representação.
Cabe ainda, na forma proposta pela unidade instrutora, encaminhar cópia do relatório de inspeção ao Gabinete do Ministro do Supremo Tribunal Federal, Exmo. Alexandre de Moraes, em complemento ao Ofício 0271/2019-TCU/SecexPrevidência, além de dar ciência do acórdão ao representante, ao Ministério da Economia, ao Supremo Tribunal Federal e à Secretaria Especial da Receita Federal do Brasil.
Por fim, concordo com a proposta de retirada do sigilo dos autos, apondo-se a chancela de sigilo apenas às peças 18, 20, 21, 22, 35, 63 a 66, 72, 100, 102 e 108.
	Nessas condições, acolho, em essência, o encaminhamento proposto pela secretaria instrutora, com a ressalva feita pelo Parquet especializado, e voto por que o Tribunal adote o acórdão que ora submeto à deliberação deste Colegiado.
TCU, Sala das Sessões Ministro Luciano Brandão Alves de Souza, em 12 de agosto de 2020.
Ministro BRUNO DANTAS 
Relator